ACORDAO-COMPLETO-2416855

ACÓRDÃO 10884/2020 ATA 34/2020 - SEGUNDA CÂMARA

VISTOS, relatados e discutidos estes autos de tomada de contas especial instaurada pela SeinfraElétrica ante a determinação proferida pelo item 9.5 do Acórdão 1879/2017-TCU-Plenário, sob relatoria do Ministro-Substituto André Luís de Carvalho, em desfavor de José da Costa Carvalho Neto, como presidente da Centrais Elétricas Brasileiras S.A. (Eletrobrás) no período de 25/2/2011 a 26/7/2016, entre outros gestores públicos, diante do eventual dano apurado ao erário sob o valor de R$ 47.535.508,51 e de US$ 2,389,089.52 no bojo do TC Processo 011.182/2015-6 a partir da assunção de compromissos financeiros pela Amazonas Distribuidora de Energia S/A, em 2013, por meio da celebração do Contrato OC 83.599/2012 e do Contrato OC 83.600/2012, em 28/9/2012, sem o devido suporte no planejamento orçamentário-financeiro da aludida empresa estatal, resultando na subsequente paralisação da implantação da UTE Mauá 3; 
ACORDAM os Ministros do Tribunal de Contas da União, reunidos em Sessão da 2ª Câmara, ante as razões expostas pelo Relator, em:
	9.1. promover o apensamento do presente processo ao TC Processo 030.138/2017-5, para o superveniente julgamento em conjunto e em confronto;
9.2. enviar a cópia do presente Acórdão, com o Relatório e a Proposta de Deliberação, à Procuradoria da República no Estado do Amazonas em adicional resposta à solicitação de informações formulada com vistas a subsidiar o Inquérito Civil n.º 1.13.000.00615/2014-36 instaurado para apurar as eventuais irregularidades na fiscalização das obras; e
9.3. promover, por intermédio da SeinfraElétrica, o conjunto prosseguimento do TC Processo 029.821/2017-7 e do TC Processo 030.138/2017-5; devendo a unidade técnica realizar a futura análise de mérito do TC Processo 030.138/2017-5 e, em seguida, a subsequente avaliação do eventual reflexo dessa futura análise sobre o atual parecer de mérito emitido neste TC Processo 029.821/2017-7, com a sua expressa manifestação suplementar, seja pela eventual manutenção desse atual parecer de mérito ora emitido no presente processo, deixando, assim, de emitir o seu parecer técnico suplementar a partir da mera ratificação da presente análise, seja pela eventual alteração desse atual parecer de mérito, passando a apresentar, para tanto, o seu parecer técnico suplementar a partir da adicional análise promovida aí, apenas, sobre os pontos eventualmente alterados.

Tomada de contas especial instaurada em razão de prejuízos ante a paralisação por deficiência no planejamento orçamentário-financeiro para a implantação da Usina Termelétrica (UTE) Mauá 3, localizada em Manaus/AM.

Segunda Câmara

3. Responsáveis: José da Costa Carvalho Neto (CPF XXX.602.786-XX); Marcos Aurélio Madureira da Silva (CPF XXX.695.816-XX); Tarcísio Estefano Rosa (CPF XXX.887.729-XX); Luiz Armando Crestana (CPF XXX.843.090-XX); Ronaldo Ferreira Braga (CPF XXX.198.183-XX); Luís Hiroshi Sakamoto (CPF XXX.737.591-XX); Marcos Vinícius de Almeida Nogueira (CPF XXX.578.981-XX); Radyr Gomes de Oliveira (CPF XXX.281.152-XX); Joaquim Antônio de Carvalho Brito (CPF XXX.238.264-XX); e Pedro Mateus de Oliveira (CPF XXX.789.286-XX).

13.1. Ministros presentes: Ana Arraes (Presidente), Augusto Nardes e Aroldo Cedraz.
13.2. Ministro-Substituto convocado: Marcos Bemquerer Costa.
13.3. Ministro-Substituto presente: André Luís de Carvalho (Relator).

ANDRÉ DE CARVALHO

Trata-se de tomada de contas especial instaurada pela SeinfraElétrica ante a determinação proferida pelo item 9.5 do Acórdão 1879/2017-TCU-Plenário, sob relatoria do Ministro-Substituto André Luís de Carvalho, em desfavor de José da Costa Carvalho Neto, como presidente da Centrais Elétricas Brasileiras S.A. (Eletrobrás) no período de 25/2/2011 a 26/7/2016, entre outros gestores públicos, diante do eventual dano apurado ao erário sob o valor de R$ 47.535.508,51 e de US$ 2,389,089.52 no bojo do TC Processo 011.182/2015-6 a partir da assunção de compromissos financeiros pela Amazonas Distribuidora de Energia S/A, em 2013, por meio da celebração do Contrato OC 83.599/2012 e do Contrato OC 83.600/2012, em 28/9/2012, sem o devido suporte no planejamento orçamentário-financeiro da aludida empresa estatal, resultando na subsequente paralisação da implantação da UTE Mauá 3.
2.	Após a análise do feito, o Auditor Federal Daniel Fernandes da Cunha G. Basto lançou o seu parecer conclusivo à Peça 126, com a anuência do diretor (Peça 127) e do dirigente da SeinfraElétrica (Peça 128) , nos seguintes termos: 
" (...) HISTÓRICO
2.	O subitem 9.5 do Acórdão 1879/2017-TCU-Plenário determinou a constituição do presente processo, com o fito apurar os danos potenciais e reais ao erário identificados no TC Processo 011.182/2015-6, decorrentes da assunção de compromissos financeiros pela Amazonas Distribuidora de Energia S/A para 2013, mediante a celebração dos Contratos OC 83.599/2012 e 83.600/2012, em 28/9/2012, sem lastro no planejamento orçamentário e financeiro da estatal para aquele mesmo ano da paralisação da implantação da UTE Mauá 3.
3.	No âmbito do desdobramento daquele mesmo subitem, foi determinada a citação de nove responsáveis elencados naquela decisão, face aos atos por eles praticados que levaram aos danos ali mencionados.
4.	Além disso, o subitem 9.6 do citado Acórdão, também, determinou a realização de audiência de um responsável na mesma TCE a ser constituída pelo subitem 9.5.
5.	Em cumprimento ao subitem 9.6 foi realizada a mencionada audiência (peça 32) , sendo a resposta do responsável juntada à peça 42.
6.	Após a expedição do ofício de audiência, o processo foi encaminhado para a 2ª Diretoria Técnica desta Secretaria para o lançamento dos valores no Sistema Débito para fins da realização das citações determinadas pelo subitem 9.5 do Acórdão 1879/2017-TCU-Plenário (peça 33) .
7.	As citações foram realizadas por meio dos ofícios juntados às peças 63 a 71. Após pedidos de prorrogação de prazo, foi apresentada defesa conjunta para os nove responsáveis às peças 113 a 122.
8.	Esta instrução cuida, portanto, da análise das alegações de defesa e das razões de justificativa trazidas pelos responsáveis decorrentes das citações e audiência promovidas.
EXAME TÉCNICO
9.	Serão analisadas, inicialmente, as alegações de defesa apresentadas pelos senhores José da Costa Carvalho Neto, Marcos Aurélio Madureira da Silva, Luiz Armando Crestana, Marcos Vinícius de Almeida Nogueira, Tarcísio Estefano Rosa, Luís Hiroshi Sakamoto, Radyr Gomes de Oliveira, Joaquim Antônio de Carvalho Brito e Ronaldo Ferreira Braga, e, posteriormente, as razões de justificativas trazidas pelo senhor Pedro Mateus de Oliveira. 
I. Alegações de defesa de José da Costa Carvalho Neto, Marcos Aurélio Madureira da Silva, Luiz Armando Crestana, Marcos Vinícius de Almeida Nogueira, Tarcísio Estefano Rosa, Luís Hiroshi Sakamoto, Radyr Gomes de Oliveira, Joaquim Antônio de Carvalho Brito e Ronaldo Ferreira Braga (peças 113 a 122) 
10. Os mencionados responsáveis foram citados em decorrência de atos praticados (elencados nos respectivos ofícios citatórios) que levaram a Amazonas Distribuidora de Energia S.A. (AmE) a contratar a Construtora Andrade Gutierrez S.A. (AG) , por meio dos Contratos OC 83.599/2012 e OC 83.600/2012, para a implantação da UTE Mauá 3, localizada em Manaus/AM, sem a devida adequação orçamentária e financeira, que ocasionou a paralisação do empreendimento, causando prejuízos no montante de R$ 47.535.508,51 e US$ 2.389.089,52.
11. Preliminarmente, ressaltam a tempestividade no atendimento da demanda, após as prorrogações de prazo concedidas, tecem um breve contexto que levou à citação dos responsáveis, e requerem a confidencialidade dos documentos acostados aos autos, restringindo o seu acesso apenas aos defendentes e às unidades jurisdicionadas.
I.1. Não aplicação da LRF às empresas estatais e subsidiárias não dependentes
12. Defendem que a Lei de Responsabilidade Fiscal (LRF) não seria aplicável ao grupo Eletrobras, pois não se trata de empresa dependente, já que as despesas de pessoal e de custeio são realizadas com receitas próprias. Trazem lição doutrinária e jurisprudência deste Tribunal acerca do tema. Concluem que não haveria que se falar em violação à LRF, dentre os comandos legais que teriam sido violados, segundo o ofício de citação.
I.2. Importância e urgência do empreendimento
13. Após trazerem conceituações acerca do Sistema Elétrico Brasileiro relativos ao Sistema Interligado Nacional (SIN) e Sistemas Isolados, destacam que cabia às distribuidoras que atuavam em Sistemas Isolados (como a AmE) a responsabilidade de planejamento, financiamento, construção e operação das instalações de geração, transmissão e distribuição de energia em suas áreas de concessão, sendo que as receitas para essas atribuições eram advindas em parte por recursos dos consumidores finais da região e de recursos reembolsados pelo então fundo Conta Consumo de Combustíveis (CCC) .
14. Ressaltam a importância do empreendimento e a urgência na sua implantação para garantir a segurança energética para a cidade de Manaus, evitando-se apagões que eram recorrentes, tendo em vista que, à época dos fatos, a região do Amazonas era totalmente dependente do sistema local, não sendo integrado ao SIN. Além disso, destacam a economia que seria gerada com a operação de uma usina a gás natural em comparação com uma movida a óleo diesel.
15. Verificou-se, também, a viabilidade financeira para sua execução, por meio da existência de fontes de financiamento como o Fundo RGR, capacidade da Eletrobras de prestar garantia para obtenção de financiamento junto ao BNDES ou outros agentes financeiros, eliminação de glosas de reembolso de combustíveis pelo fundo CCC, e capacidade da Eletrobras de usar recursos ordinários em caso de eventuais problemas junto aos agentes financiadores.
I.3. Da indevida paralisação da obra pela AG
16. Afirmam que a AmE estava em mora de apenas 3,1% do valor do contrato e a AG já havia recebido mais de 48% do total previsto na avença quando decidiu paralisar o contrato em 10/1/2014, com fundamento na autorização constante na Lei 8.666/1993.
17. Asseveram que em 26 dias todas as faturas com atraso de mais de três meses já haviam sido quitadas e que a AG ainda sim manteve a obra parada por mais de dezenove meses. Argumenta m que a AG, na verdade, não paralisou a obra por conta do atraso nos pagamentos, mas sim para pressionar a AmE a atender diversos pleitos para restauração do equilíbrio econômico-financeiro do contrato, os quais, por suas inconsistências e valores díspares, não tiveram a concordância da AmE. Inclusive, a própria auditoria externa concordou com menos de 10% dos R$ 213 milhões reclamados pela contratada.
18. Alegam que a AG condicionava a retomada das obras a um reequilíbrio econômico - financeiro do contrato e que pretendia receber por serviços dos quais a AmE não tinha aprovado por conter inconsistências técnicas.
19. Após a conclusão dos trabalhos da Deloitte Touche Tohmatsu Consultores Ltda. para avaliação das demandas apresentadas pela AG, esta passou a desqualificar os resultados e se negou a retomar a execução do empreendimento. A AmE, então, instaurou processos administrativos para apurar os atrasos na entrada em operação da usina e eventos não realizados ou executados com atraso.
20. Afirmam que, depois de diversas tentativas de conciliação que não lograram sucesso, foram tomadas as medidas para aplicações das multas previstas em contrato. A AG, contudo, antes de se manifestar quanto às notificações de inadimplemento emitidas, ingressou com ação na Justiça Federal da 1ª Região (processo 001086662.2015.4.01.3400) contra a AmE.
21. Informam que a AG retomou as obras, após o saneamento de questões incontroversas e celebração de acordo parcial no âmbito daquela ação judicial, permanecendo diversos pontos em litígio para resolução em momento posterior.
22. Ressaltam, ao fim, que, como prova da boa-fé dos gestores da estatal, e como bem teria pontuado a equipe de auditoria no relatório de fiscalização do ano de 2017, a AmE atuou regularmente ao autuar dois processos administrativos para apuração e responsabilização da contratada pelos atrasos provocados para entrada em operação da usina.
I.4. Da observância da legislação orçamentária
23. Inicialmente lembram que, ao tomar as providências para implantação do empreendimento de ordem do Ministério de Minas e Energia e determinação da Eletrobras, os gestores da AmE estavam premidos pela urgência e necessidade de mitigar os problemas de insuficiência e ineficiência energética da região.
24. Asseveram que há uma diferença entre a obrigação de licitar o empreendimento com 'previsão de recursos orçamentários que assegurem o pagamento das obrigações decorrentes de obras ou serviços a serem executadas no exercício financeiro em curso' (art. 7º, § 2º, inciso III da Lei 8.666/1993) , da sua inclusão no projeto de lei orçamentária.
25. Quando da ordem emanada pela Resolução RES-878/2011 da Eletrobras, de 29/9/2011, para a implantação do empreendimento, alegam tanto que o PPA 2012-2015 quanto a LOA 2012 já se encontravam em fase final de aprovação pelo Congresso Nacional.
26. Contudo, por se trata de contratação integrada, e a audiência pública só seria finalizada ao final de 2011, considerou-se o projeto imaturo para inclusão no orçamento.
27. Explicam que a não inclusão do empreendimento no projeto de lei não significa que não tenha sido incluída na lei orçamentária daquele ano.
28. Após a realização da Audiência Pública em 7/12/2011, a AmE cadastrou-se, em 12/1/2012, a ação 14MK - Implantação da UTE Mauá-3 no Sistema Integrado de Planejamento (SIOP) para a próxima atualização do PPA 2012-2015.
29. Em 20/1/2012, a AmE solicitou à Eletrobras crédito especial para implantação da UTE Mauá 3, o qual foi retificado em 31/1/2012 para adequação do orçamento e para o planejamento da obra no ano de 2012.
 30. Destacam que não houve demora ou negligência dos gestores. Assim que se verificou a viabilidade da realização da licitação, foram tomadas as providências para cumprimento das regras orçamentárias ainda dentro do primeiro mês do ano e antes da realização da licitação.
31. Trazem um histórico das solicitações efetuadas pela Eletrobras, MME e do MPOG para inclusão do projeto no orçamento de 2012 e no PPA 2012-2015 ao longo do ano de 2012, que culminou com a edição da Medida Provisória 598, de 27 de dezembro de 2012, que concedeu a abertura de crédito extraordinário a diversos órgãos e empresas estatais, incluído a UTE Mauá 3.
32. Defendem que a alteração da LOA por meio de suplementação orçamentária e abertura de créditos extraordinários são práticas recorrentes na Administração Pública e não haveria qualquer ilegalidade ou irregularidade nisso.
33. Questionam a alegação contida na instrução à peça 160 (p. 24-25) do TC 011.182/2015- 6 que afirmaria que a utilização de Medidas Provisórias (MPs) feriria o princípio da separação dos poderes. Defendem a utilização da MP para a alteração da LOA, sendo esta constitucionalmente permitida. Alegam que em 2012, apesar do empreendimento só ter sido incluído na LOA em dezembro, não faltou orçamento para a obra.
34. Asseguram que a extemporaneidade da inclusão a obra na LOA não foi a causa da paralisação da obra pela AG. Reconhecem que a AmE chegou a atrasar pagamentos no ano de 2013, mas afirma que os atrasos não foram por falta de orçamento.
35. Consideram contraditória e suficiente para desconstituir a irregularidade da suposta inexistência de prévia dotação orçamentária, a conclusão da unidade técnica de que existia reserva orçamentária para os anos de 2012 a 2014, porém insuficientes para os gastos contratados para os anos de 2012 e 2013.
36. Sustentam que não foi a insuficiência orçamentária que causou os atrasos de pagamentos e lembra que o envio das informações para a edição da LOA deve acontecer até o dia 15 de abril do ano anterior. Afirmam que as informações para a LOA 2013 foram enviadas quase um ano antes da aprovação da Lei 12.793/2013, onde se tinha apenas uma estimativa de orçamento, sendo que o contrato com a AG só se deu em setembro de 2012.
37. Alegam que a obra foi paralisada pelo TCU por 148 dias e pelo Iphan por 54 dias e não havia como se prever o real andamento do empreendimento e quanto a AG conseguiria executar, medir e fatura em 2013. Somente quando da elaboração de novo cronograma é que pode ser estimado o valor necessário para ser solicitado via crédito suplementar.
38. Asseveram que a Lei 12.951/2013 alterou a LOA 2013 para incluir os referidos créditos no valor de R$ 225.494.473,00, que resultou em um total de R$ 535.224.514,00, que seriam suficientes para a execução da obra no ano de 2013.
39. Defendem ainda, por meio de tabela com valores orçados e realizados, que a Eletrobras tinha orçamento de sobra para abarcar o empreendimento.
I.5. Da hipótese de extemporaneidade de inclusão do empreendimento nas leis orçamentárias como formalidade insuficiente a ensejar sanções e Da jurisprudência do TCU em casos análogos
40. Apresentam os dispositivos da Lei 8.666/1993 que teriam sido infringidos pelos responsáveis, segundo o ofício citatório, e aduz que não se trata de obrigatoriedade de inclusão do objeto a ser licitado precisamente no projeto de lei orçamentária, mas sim de haver previsão de recursos, o que, comprovadamente, existia na holding.
41. Consideram que as providências que estavam em curso (cadastramento no SIOP, pedido de crédito especial e disponibilidade na holding) eram suficientes para prosseguimento do processo licitatório, em que pese a ressalva contida no parecer jurídico, que precedeu o edital, acerca da necessidade de observância das disposições constitucionais.
42. Afirmam que os gestores poderiam ser acusados de negligência caso não priorizas se m obra tão importante tanto no nível técnico como econômico, ambiental e contratual.
43. Sustentam que, caso este Tribunal venha entender que a inclusão tenha ocorrida de forma extemporânea, não se trataria de irregularidade que justificasse a penalização aos defendentes.
44. Para tanto, trazem alguns julgados do TCU que ensejariam o entendimento de que irregularidades formais não se mostram em motivo a justificar aplicação de sanções aos gestores (Acórdão 1317/2005-TCU-Segunda Câmara e 927/2004-Plenário) .
I.6. Dos reais motivos dos atrasos de pagamento
45. Argumentam que o motivo não foi a falta de orçamento, mas sim a ausência de caixa, já que teria havido um descompasso entre as receitas e as despesas no período.
46. Alegam que a AmE enfrentou ao longo dos últimos anos sérios problemas de desequilíbrio econômico-financeiro, que impactaram o seu fluxo de caixa, a sua capacidade de investimento, operação e manutenção.
47. Apresentam um histórico dos fatores que causaram esse desequilíbrio, ressaltando que os principais motivos foram:
47.1. Atrasos dos repasses da Conta de Consumo de Combustíveis (CCC) , em decorrência da edição da MP 579/2012, convertida na Lei 12.783/2013;
47.2. Alteração da destinação da Reserva Global de Reversão (RGR) , em razão da edição da mesma MP;
47.3. Negativas da Aneel no processo de revisão tarifária;
47.4. Frustração da expectativa de financiamento pelo BNDES;
47.5. Redução de repasses pela Eletrobras à AmE, em razão de: a) fortes impactos causados pela MP 579/2012; b) alteração na destinação dos recursos da RGR para atender prioritariamente ao pagamento de indenizações devidas desde janeiro de 2013, reduzindo-se o direcionamento para financiar obras de expansão de serviços de distribuição; c) frustração de financiamentos; d) déficit na conta de comercialização de Itaipu; e) baixa hidraulicidade do período, acompanhada da alta histórica do Preço de Liquidação das Diferenças (PLD) e exposição involuntárias das distribuidoras ao mercado de curto prazo.
48. Ressaltam, mais uma vez, que o atraso momentâneo nos pagamentos à AG não se deu por falta de previsão orçamentária, mas sim em função do descompasso das receitas pelos fatos imprevisíveis anteriormente apontados.
49. Apresentam algumas correspondências, por amostragem, trocadas com a Eletrobras que comprovariam a solicitação de recursos feitos à holding para a realização dos investimentos aprovados para a UTE Mauá 3 e a situação financeira deficitária de fluxo de caixa que a empresa passava a partir de 2013.
I.7. Do provisionamento nos balanços das estatais
50. Sustentam que o apontamento da SeinfraElétrica acerca do provisionamento nos balanços da Eletrobras e da AmE de prejuízos relativos ao empreendimento Mauá 3 não significa que seria o reconhecimento de danos aos cofres das estatais. O provisionamento seria obrigatório para todas as empresas de capital aberto quando há litígios envolvendo valores. Contudo, a perda só ocorreria com a efetiva baixa patrimonial do prejuízo provisionado. 
I.8. Da prova de boa-fé dos Defendentes
51. Destacam que não há nos autos qualquer evidência de que os defendentes tenham agido de má-fé. Ao contrário, os atrasos dos pagamentos à AG não teriam ocorrido por culpa dos gestores nem foram propositadas. Não houve qualquer ato ilícito ou criminoso.
52. A boa-fé e a regularidade dos atos também estariam provadas pelas providências adotadas, juntamente com os demais membros da Diretoria Executiva, atendendo recomendações de Conselho de Administração e do MME, com base em estudos da EPE e do O NS, para mitigar a criticidade do cenário de energia elétrica de Manaus.
53. Afirmam que é pacífico na jurisprudência do TCU que inexistindo má-fé ou indícios de tentativas de locupletamento fica afastada a pretensão punitiva, até mesmo quando se vislumbra a presença de falhas formais.
II.	Análise
54. Inicialmente, é importante esclarecer que muitos dos argumentos trazidos pelos responsáveis neste momento são repetições de justificativas apresentadas em outras oportunidades, e essas alegações já foram detidamente examinados em instruções precedentes, a exemplo da peça 160 do TC Processo 011.182/2015-6. De qualquer sorte, essas serão novamente analisadas, em obediência aos princípios do contraditório e ampla defesa, juntamente aos novos elementos trazidos aos autos.
II.1. Não aplicação da LRF às empresas estatais e subsidiárias não dependentes
55. Entre os dispositivos legais que teriam sido infringidos pelos responsáveis que constam nos ofícios citatórios são os art. 15 e 16, incisos I e II, e § 4º, inciso I da Lei Complementar 101/2000 (ou Lei de Responsabilidade Fiscal - LRF) .
56. Esses referenciais normativos, dentre outros, foram mencionados pela equipe de auditoria no relatório do Fiscobras do ano de 2013 e foram retirados do Parecer Jurídico PCJ/EDE 134/2012 da AmE, que analisou a possibilidade jurídica de se firmar o contrato com a Andrade Gutierrez para a implementação da UTE Mauá 3, ainda que não houvesse disponibilidade orçamentária para tanto à época (peça 60, p. 27-34 e peça 13, p. 5 do TC Processo 007.843/2013-5) .
57. A leitura do art. 1º, § 2º e § 3º, inciso I, alínea 'b' c/c o art. 2º, inciso III da LRF conduz ao entendimento de que a aplicação deste normativo está adstrito às empresas estatais dependentes, ou seja, aquelas companhias controladas que recebam do ente controlador recursos financeiros para pagamento de despesas com pessoal ou de custeio em geral ou de capital.
58. A AmE não consta nas Leis Orçamentárias como estatal dependente, em conformidade com o que estabelece a LRF. Isso ocorre, pois ela é uma empresa controlada pelo Grupo Eletrobras, que não figura como estatal dependente. Isso não significa que a AmE gere recursos suficientes para os pagamentos acima mencionados. Ao contrário, a empresa há anos necessita de aportes da sua controladora para o regular funcionamento, pois produziu prejuízos recorrentes em vários exercícios, conforme é possível observar de suas demonstrações financeiras disponíveis em http://www.amazonasenergia.com/cms/index.php/institucional/relatorios/relatorios- financeiros/. Se fosse diretamente ligada ao Governo Federal, com certeza estaria entre as empresas estatais dependentes de aportes dos recursos do Tesouro Nacional.
59. Em que pese as empresas que não dependam de repasses para cumprir com as suas obrigações não estarem submetidas de maneira estrita à LRF, vale lembrar que os incisos I e II do art. 167 da Constituição Federal, veda o início de programas e projetos não incluídos na lei orçamentária anual (LOA) , assim como a realização de despesas ou assunção de obrigações diretas que excedam os créditos orçamentários ou adicionais, devendo essas se mostrarem adequadas perante a LOA, bem como sejam compatíveis com o plano plurianual e com a lei de diretrizes orçamentárias. Também o
§ 1º do mesmo artigo, proíbe o início de investimento cuja execução ultrapasse um exercício financeiro sem prévia inclusão no plano plurianual, ou sem lei que autorize a inclusão, sob pena de crime de responsabilidade.
60. Independentemente da submissão ou não da AmE à LRF, fato é que outros dispositivos foram violados pela estatal, como os da Carta Magna acima mencionados, além dos art. 7º, § 2º, inciso III, e § 6º, art. 38, caput, art. 40, inciso XIV, alínea 'b', art. 55, inciso V, todos da Lei nº 8.666/1993, estes indicados nos respectivos ofícios de citação.
61. Portanto, não há como afastar a irregularidade cometidas pelos responsáveis apenas com o argumento de que a LRF não seria aplicável à AmE, já que diversos outros comandos legais foram infringidos.
II.2. Importância e urgência do empreendimento
62. Não se está a questionar a importância do empreendimento. Reconhece-se que a implantação de uma usina com as características da UTE Mauá 3 poderia trazer uma maior segurança e confiabilidade para o fornecimento de energia para a região, que vinha sofrendo com falhas recorrentes.
63. Em que pese a sua importância, a alegada urgência para sua implantação não pode servir de suporte para o cometimento das irregularidades como a que se analisa nestes autos, que teriam potencial de causar prejuízos ao regular andamento do empreendimento, que efetivamente terminaram se confirmando durante o decorrer da obra.
64. Este Tribunal já se posicionou em diversas oportunidades acerca desta matéria, a exemplo dos Acórdãos 1.730/2016, 2.312/2015 e 3.279/2011, todos do Plenário do TCU. Transcreve-se a seguir trecho do voto da última decisão mencionada:
Voto (...) 
Também não serve de arrimo para elisão do ilícito a afirmativa de a urgência e a importância socioeconômica da obra exigirem pronta aprovação do projeto básico , ainda que tecnicamente infundado. O raciocínio a ser aplicado é justamente o inverso. O interesse público primário reclama sempre dos agentes públicos o dever de zelo para com o adequado planejamento de obras públicas, de cuja correção depende a economicidade das despesas e a segurança dos usuários. Com muito mais força impõe-se o rigor técnico do projeto básico diante da magnitude, da importância e da urgência do empreendimento. (destaques nossos) 
65. O argumento acerca da decisão de iniciar o processo licitatório e firmar o contrato em 28/9/2012, tendo em vista os gestores vislumbrarem a viabilidade financeira para a execução do empreendimento por meio de algumas fontes, bem como a sua importância e necessidade, é preciso ser analisado com uma certa cautela. Vale lembrar que a situação financeira que a estatal vinha passando nos anos anteriores era de prejuízos crescentes, sendo, inclusive, enfatizado pela auditoria independente, nos seus pareceres, preocupação quanto a continuidade operacional da companhia, que dependia de aportes do ente controlador, por meio de aumento de capital, para fazer frente à insuficiência de capital de giro (ver relatórios financeiros e pareceres dos auditores independentes em http://www.eletrobrasamazonas.com/cms/index.php/institucional/relatorios/relatorios- financeiros/ e em http://www.eletrobrasamazonasgt.com/cmsgt/relatorios/) .
66. Esses prejuízos foram se avolumando nos anos seguintes, o que agravou a situação da empresa. Os prejuízos pretéritos, entretanto, já seriam um bom indicativo de que a realização de um investimento do porte da UTE Mauá 3 deveria ser acompanhado de um adequado planejamento orçamentário e financeiro, que garantisse um regular fluxo para a execução das etapas, já que a AmE, apenas com recursos próprios, não teria condições de suportar essa demanda. 
67. De qualquer sorte, essa questão da importância do empreendimento e o interesse público na sua implementação serão ainda abordados no item II.8 desta instrução, quando da análise da prova de boa-fé dos defendentes.
II.3. Da indevida paralisação da obra pela AG
68. A paralisação da obra pela AG se deu com fundamento em previsão legal, insculpida no art. 78, inciso XV, da Lei 8.666/1993. Tal fato foi inclusive reconhecido pelo relatório da Deloitte Touche Tohmatsu Consultores Ltda., empresa contratada pela AmE para analisar os pleitos da AG (peça 48 do TC Processo 011.182/2015-6) . Assim, não há como afirmar que a decisão de paralisar a obra pela AG foi indevida, por menor que tenha sido o valor devido há mais de 90 dias pela AmE (ou 3,1% do contrato) .
69. A alegação de que a AG condicionava a retomada das obras a um reequilíbrio econômico - financeiro do contrato e que pretendia receber por serviços das quais a AmE não tinha aprovado por inconsistências técnicas não exime a responsabilidade pelos prejuízos que a estatal teve que arcar diante dos dias que a contratada paralisou o empreendimento com respaldo legal.
70. Se existiam serviços não aprovados pela AmE por inconsistências técnicas, esses efetivamente não deveriam ser pagos, e se houve paralisação irregular por conta disso deveria ter a devida apuração e responsabilização da contratada. Aliás, os processos administrativos 88/2014 e 97/2014 instaurados em 20/10/2014, tiveram como motivação apurar a inadimplência da contratada ante a manutenção da paralisação contratual após 26/2/2014. Tal fato, conforme bem apontou a equipe de auditoria, mostrou a atuação regular da AmE diante do seu dever de fiscalizar o contrato.
71. Entretanto, como afirmaram os responsáveis, a AG retomou as obras após o saneamento de questões incontroversas e celebração de acordo parcial no âmbito da Ação 001086662.2015.4.01.3400 perante Justiça Federal da 1ª Região. Ora, se os valores pagos à título de ressarcimento pelos dias paralisados com respaldo na legislação de licitações e contratos foi efetuado por ser algo incontroverso, não haveria como defender que o período entre 10/1/2014 e 26/2/2014 foi indevido.
72. A partir do momento que o pagamento foi regularizado e que não havia faturas com mais de noventa dias de atraso, é possível se afirmar que a paralisação foi irregular e não deveria haver qualquer ressarcimento para esse período.
73. Os valores pagos à AG em 2015, que constam na transação judicial que homologou o terceiro aditivo ao contrato (peça 97 do TC Processo 011.182/2015-6) , foram calculados pela Deloitte e arcados pela AmE como de 'mérito', ou seja, reconhecidamente devidos. Caso não houvesse atraso nos pagamentos e o empreendimento não fosse paralisado pela contratada, esses custos não seriam devidos. Assim, os responsáveis que autorizaram a contratação das obras sem um adequado planejamento orçamentário e financeiro correram o risco de causar entraves ao regular andamento da implantação da usina térmica, o que efetivamente veio a ocorrer no início do ano de 2014, causando um prejuízo real que teve que ser suportado pela estatal.
II.4. Da observância da legislação orçamentária
74. Existe de fato uma diferença entre a obrigação de licitar o empreendimento com 'previsão de recursos orçamentários que assegurem o pagamento das obrigações decorrentes de obras ou serviços a serem executadas no exercício financeiro em curso' (art. 7º, § 2º, inciso III da Lei 8.666/1993) , da sua inclusão no projeto de lei orçamentária. Enquanto o primeiro exige que haja recursos orçamentários (ou seja, incluídos na lei orçamentária) para garantir o pagamento das despesas relativas às obras e serviços, também em consonância com o art. 167, inciso I da Constituição Federal (CF) , a inclusão no projeto de lei não garante que os recursos solicitados serão aprovados exatamente como foram solicitados ou apenas parcialmente. 
75. Portanto, considera-se prudente, e em harmonia com as exigências legislativas, que antes de dar início ao processo licitatório e prosseguir com a contratação, os recursos orçamentários estejam assegurados na respectiva LOA e que, caso o empreendimento tenha que ser executado por mais de um exercício financeiro, o projeto seja incluído no PPA, de acordo com que estabelece o art. 167, § 1º da CF.
76. A Resolução RES-878/2011 da Eletrobras que emanou a ordem para implantação da UTE Mauá 3 foi de 29/9/2011. Nesta data tanto do Projeto de Lei do PPA 2012 quanto da LOA 2012 já haviam sido encaminhados para o Congresso Nacional. Diferentemente do que afirmam os defendentes, os projetos não estavam em fase final de aprovação. Basta observar os trâmites legislativos relativos às matérias em https://www2.camara.leg.br/orcamento-da-uniao/le is- orcamentarias/loa/2012/tramitacao e https://www2.camara.leg.br/orcamento-da-uniao/le is- orcamentarias/ppa/2012-2015/ppa2012_2015.
77. Vale lembrar que os projetos do PPA 2012-2015 e LOA 2012 foram encaminhados para o parlamento no final de agosto de 2011 e teriam até o final da sessão legislativa para a aprovação (ou seja, 22 de dezembro daquele ano) . Em verdade, as respectivas leis só foram sancionadas em meados de janeiro de 2012. Caso entre os meses de setembro a dezembro/2011 o projeto para a implantação da UTE Mauá 3 já tivesse maduro o suficiente para a contratação, a AmE poderia realizar a devida negociação com o Congresso Nacional para que o projeto de lei fosse alterado, já que este ainda se encontrava em discussão, e incluído o empreendimento tanto no PPA quanto na LOA.
78. Contudo, os defendentes afirmam que em razão da necessidade de maturação do projeto e de realização de audiência pública, considerou-se imatura a inclusão do empreendimento no orçamento. Somente em 20/1/2012, já após a sanção da LOA e do PPA, foi que a AmE solicitou à Eletrobras crédito especial para a implantação da UTE Mauá 3.
79. A alteração da LOA por meio por meio de créditos adicionais é algo usual e permitido pela legislação, não havendo qualquer irregularidade quanto a isto, conforme defendem os responsáveis. Era mais prudente que se esperasse o desenvolvimento mais apurado do projeto da UTE Mauá 3 para que se tivesse uma estimativa mais acurada de quanto seriam despendidos no empreendimento e por quantos exercícios os recursos seriam necessários.
80. No entanto, o cerne da questão neste processo não trata da suplementação do orçamento, mas sim da realização da licitação e a assinatura do contrato sem a autorização legislativa pertinente , sem se ter a certeza de que os créditos da forma como foram solicitados seriam aprovados, colocando- se em risco o regular andamento do empreendimento, o que veio a se confirmar.
81. No tocante à defesa de Medidas Provisórias para a alteração da LOA, é cediço que a CF traz autorização para essas modificações, consubstanciadas no art. 167, § 3º. Contudo, tal permissivo se restringe à abertura de crédito extraordinário que 'somente será admitida para atender a despesas imprevisíveis e urgentes, como as decorrentes de guerra, comoção interna ou calamidade pública '.
82. Cabe observar que, apesar de a inclusão do crédito orçamentário para a UTE Mauá 3 ter se dado por meio da Medida Provisória 598, de 27 de dezembro de 2012, esta MP não chegou nem a ser convertida em lei pelo Congresso Nacional. Ela terminou por perder a sua vigência em 3/6/2013, e como não foi editado o decreto legislativo disciplinando as relações jurídicas dela decorrente, estas e os atos praticados durante sua vigência foram conservados, nos termos do art. 62, § 11 da CF. 
83. Inclusive, a Nota Técnica 2/2013 da Consultoria de Orçamento e Fiscalização Financeira da Câmara dos Deputados, que serviria de subsídio para a apreciação da referida MP pelos parlamentares da Comissão Mista de Planos, Orçamentos Públicos e Fiscalização (CMO) , se mostrou contrária à edição de MP por não se enquadrar nos critérios de imprevisibilidade e urgência das despesas contidas no crédito extraordinário, seguindo os ditames legais e entendimentos do Supremo Tribunal Federal. Transcreve-se a seguir trechos da conclusão do documento que abordam o tema (documento	acessado em 29/8/2019 em https://legis.senado.leg.br/sdle g- getter/documento?dm=4576296&ts=1553273576605&disposition=inline) :
Do exposto, verifica -se a incompatibilidade da MP 598, de 27.1 2.2012, com os pressupostos constitucionais fixados pelo art. 62 c/c art. 167, § 30, quanto à existência de imprevisibilidade e urgência das despesas contidas no crédito extraordinário.
O Poder Executivo justifica a edição da MP 598/2012 pela não aprovação de Projetos de Lei de abertura de créditos adicionais encaminhados ao Congresso Nacional e, pela não-aprovação do PLOA-2013, tendo por base os pressupostos de relevância e urgência, sem considerar a necessidade de atendimento da exigência constitucional da imprevisibilidade da despesa, específica para abertura de créditos extraordinários (art. 167, § 3°) .
Segundo o entendimento do STF, a ausência de aprovação de créditos suplementares e especiais enviados ao Congresso Nacional, meras alterações do orçamento, por si só não justifica a iniciativa do Executivo em abrir crédito extraordinário em face dos pressupostos fixados pelos arts. 62 e 167, § 3°, da Constituição. Da mesma forma, a ausência de aprovação do próprio orçamento não justifica tal iniciativa, ainda mais por existir a norma de execução provisória do projeto de lei na LDO.
84. Percebe-se, destarte, que a edição de MP para inclusão de créditos adicionais não aprovados por Projeto de Lei encaminhado ao Congresso Nacional não justifica a abertura de crédito extraordinário com fundamento no art. 167, § 3º c/c art. 62 da CF, o que, em tese, poderia ter frustrado a inclusão do empreendimento na LOA 2012, caso houvesse apreciação dos parlamentares sobre a MP em questão, utilizando-se como base as considerações apontadas na Nota Técnica 2/2013 da Consultoria de Orçamento e Fiscalização Financeira da Câmara dos Deputados.
85. Não há nada de contraditório na afirmação da equipe de auditoria no relatório que acompanhou o Acórdão 1.152/2015 (item 45 à peça do TC Processo 005.740/2014-2) acerca da existência de orçamento para os anos de 2012 e 2013, porém insuficientes para os gastos contratados para aqueles anos, que seja capaz de desconstituir a irregularidade que se debate nestes autos. A afirmação encontra-se em um contexto de se demonstrar que mesmo existindo orçamento (ainda que aprovado de forma extemporânea à realização da licitação e à celebração do contrato, conforme já amplamente demonstrado em relatórios e instruções precedentes) , esse não foi suficiente para cumprir com os compromissos previstos no Quadro de Eventos de Pagamentos do Contrato OC 83599/2012.
86. Basta observar em trechos posteriores ao mencionado pelos responsáveis que a equipe de auditoria ressalta a questão da ausência de previsão orçamentária tanto na LOA quanto no PPA:
57. Porém, verifica-se que a origem da falta de dotação orçamentária, já levantada pela equipe de auditoria do Fiscobras 2013, foi a ausência da previsão de orçamento para a obra no PPA. Assim, em consulta ao Plano Plurianual (PPA) do período 2012 - 2015, verifica-se que não consta, em sua versão original, a previsão de recursos para a construção da UTE Mauá 3, sendo que sua previsão passou a fazer parte do PPA 2012 - 2015 apenas em meados de 2013, por meio de uma emenda, tendo sua previsão de início em 02/01/2013 (após o efetivo início, ocorrido em 2012) , com um custo total previsto de R$ 1,1 bilhão.
58. Desta forma, verifica-se, ainda, que esse empreendimento, com duração superior a um exercício financeiro, iniciou-se sem a sua respectiva previsão no PPA de 2012-2015, contrariando, assim, o disposto no art. 167, I da Constituição Federal de 1988, fato esse já apresentado pela equipe de auditoria do Fiscobras 2013.
59. Diante do acima exposto, constata-se que o referido empreendimento foi iniciado sem a respectiva dotação orçamentária suficiente para sua cobertura nos anos de 2012 e 2013, tampouco sua previsão no PPA 2012-2015, contrariando o disposto no artigo 5º, § 5º da Lei Complementar 101/2000, no artigo 7º, § 2º, incisos III e IV da Lei 8.666/1993 e no artigo 167, Inciso I e § 2º da Constituição Federal de 1988. 
87. A irregularidade que se discute nestes autos se refere exatamente à autorização para implantação e contratação do empreendimento sem que o projeto estivesse incluído na LOA e no PPA e os prejuízos que decorreram deste deficiente planejamento orçamentário.
88. Diferentemente do que sustentam os defendentes, a LOA não deve ser encaminhada até 15 de abril. O art. 35, § 2º, inciso III do Ato das Disposições Constitucionais Transitórias estabelece que as informações da LOA devem ser enviadas até quatro meses antes do encerramento do exercício financeiro, ou seja, até 31 de agosto. A previsão de encaminhamento até meados do mês de abril é para a Lei de Diretrizes Orçamentárias (LDO) .
89. Assim, as informações para a LOA 2013 foram enviadas em data muito próxima à assinatura do contrato com a AG, sendo que a licitação foi adjudicada em 8/8/2012 (peça 193, p. 33 do TC Processo 005.740/2014-2) , ou seja, antes do envio do projeto da LOA (vide encaminhamento do PLOA em http://www.orcamentofederal.gov.br/clientes/portalsof/portalsof/orcamentos-anuais/orcamento- 2013-1/ploa-1/apresentacao_ploa_2013.pdf) . Portanto, a AmE já sabia qual o valor a ser despendido pela avença e já tinha noção dos cronogramas de desembolso.
90. Quanto às paralisações que o empreendimento sofreu, vale lembrar que a alegada paralisação por 148 dias por parte do TCU não foi desta magnitude e ocorreu ainda durante o processo licitatório, antes do contrato ser formalizado com a AG. O atraso provocado pelo TCU foi de 45 dias, em verdade (vide Despacho da Cautelar em 13/8/2012, Confirmação de recebimento da decisão em 15/8/2012 e Despacho suspendendo a Cautelar em 18/9/2012 às peças 16, 19 e 57 do TC Processo 022.978/2012-7 e contrato 83599/2012 assinado em 28/9/2012) . Eventuais consequências dessa paralisação já poderiam ter sido consideradas quando da assinatura do contrato.
91. Ademais, o atraso de 54 dias ocasionados pelo Iphan fez com que a AmE solicitasse uma redução no valor do crédito especial e não a sua majoração. Basta observar que em 4/4/2013 a AmE solicitou à Eletrobras a alteração do orçamento do ano de 2013 da UTE Mauá 3 para R$ 585,2 milhões, implicando em um aumento de R$ 305,5 milhões em relação ao aprovado na Lei 12.798/2013 (LOA 2013) - R$ 279,7 milhões. Já em 12/7/2013 a AmE requisitou à Eletrobras a revisão do valor inicialmente informado de R$ 585,2 milhões para R$ 535,2 milhões, justificando a redução em razão do atraso no ritmo das obras provocado pelo Iphan, com consequente diminuição do dispêndio financeiro para o ano (peça 93, p. 7 do TC Processo 007.843/2013-5) .
92. Cabe rememorar que a paralisação causada pelo Iphan ocorreu entre os dias 24/1/2013 a 19/3/2013. Em tese, a solicitação realizada em 4/4/2013 à Eletrobras para suplementação do orçamento já poderia levar em conta os efeitos desse impacto. Destarte, tal argumento também não tem como prosperar.
93. A aprovação da suplementação orçamentária pela Lei 12.951/2013 no final de 2013 também não tem o condão de elidir a irregularidade, já que essa ocorreu após os atrasos de pagamentos que terminaram por levar à contratada a paralisar a obra.
94. O argumento de que a Eletrobras tinha orçamento de sobra para abarcar o empreendimento também não se mostra razoável. Os defendentes apresentam uma tabela com valores totais dos orçamentos da Eletrobras para os anos de 2012 a 2014, comparando com os montantes realizados para aqueles anos (peça 113, p. 28) . Primeiramente, cabe comentar que o orçamento da Eletrobras engloba diversas empresas e que para cada uma delas existe um valor específico destinado aos investimentos. A eventual sobra e não execução de parte do orçamento por uma empresa, não significa que o valor será automaticamente deslocado para outras. Deverá se cumprir o mesmo rito para se fazer uma alteração orçamentária por meio de solicitação de créditos suplementares e a sua aprovação pelo parlamento.
95. O dispêndio realizado a menor em um ano pode significar também que as empresas, por alguma razão, não foram capazes de realizar todo o investimento previsto naquele ano. Assim, não há como garantir que a priori existiria orçamento de sobra das obras das outras empresas que poderiam ser repassadas à AmE para serem aplicadas na UTE Mauá 3. Além disso, em geral, essas informações de previsto e realizado consolidado só se terá ao final do exercício financeiro, quando não mais se haveria tempo hábil para fazer qualquer relocação.
II.5. Da hipótese de extemporaneidade de inclusão do empreendimento nas leis orçamentárias como formalidade insuficiente a ensejar sanções e Da jurisprudência do TCU em casos análogos
96. Quanto a este tema, os responsáveis trazem, inicialmente, a seguinte afirmação:
Veja-se que não se trata de obrigatoriedade de inclusão do objeto a ser licitado precisamente no projeto de lei orçamentária, mas sim da existência de previsão de recursos, comprovadamente existente na holding. (destaques do original) 
97. Como já comentado, a ausência de previsão de recursos orçamentários para a obra no projeto da Lei Orçamentária Anual não se configura em irregularidade. Esta se confirma quando não existem recursos orçamentários (ou seja, quando os recursos não são incluídos na Lei Orçamentária e não no seu projeto, como sustentam os defendentes) para assegurarem os pagamentos das obrigações firmadas para as obras e serviços a serem executadas no exercício financeiro em curso, de acordo com o respectivo cronograma, conforme estabelece o art. 7º, § 2º, inciso III da Lei 8.666/1993.
98. No tocante à existência de recursos na holding, gera-se a dúvida se esses seriam recursos orçamentários ou financeiros. No caso de a afirmação ter sido em relação aos primeiros, já ficou demonstrado no subtópico anterior que a existência de valores realizados menores do que os previstos para a Eletrobras como um todo não significa que existiriam 'folga' orçamentária para a AmE. Quanto à suficiência financeira da holding, tal justificativa iria de encontro ao argumento apresentado de que o real motivo da paralisação das obras foi a ausência de recursos em caixa, tratado no subtópico seguinte.
99. As alegações de que consideravam adequadas as medidas em curso como suficientes para prosseguimento do processo licitatório, apesar da ressalva contida no parecer jurídico que precedeu o edital, além de uma possível acusação de negligência caso não priorizasse obra tão importante, não se mostram condizentes com a atuação de um gestor diligente frente à necessidade de observância de comandos legais e constitucionais.
100. O que se observa, em verdade, no caso concreto, é que houve uma ação imprudente por parte dos gestores ao darem andamento à contratação mesmo sabendo, e sendo alertados, de que não havia recursos orçamentários aprovados para o empreendimento e que essa ausência poderia ocasionar a paralisação das obras com a respectiva responsabilização daqueles que deram causa (peça 184, p. 23-35 do TC Processo 005.740/2014-2) .
101. A priorização de obra tão importante não pode ser usada como justificativa para o cometimento de irregularidades que tenham o potencial de trazer prejuízos à empresa. Ademais, se essa era uma obra tão prioritária em tantos aspectos, inclusive para fazer face ao compromisso de consumo de gás firmado com a Cigás por meio do Contrato 1.902/2006, já poderiam ter sido tomadas as devidas providências com mais antecedência, uma vez que a mencionada avença foi formalizada no ano de 2006 (1/6/2006) , por exemplo. Importante lembrar que os prejuízos causados pela limitação no consumo de gás fornecido pela Cigás em razão do atraso na implantação da UTE Mauá 3 estão sendo tratados em outros processos (TCs Processo 010.372/2014-8 e Processo 030.138/2017-5) .
102. Passando para a análise do argumento de que o entendimento pela irregularidade da inclusão do orçamento de forma extemporânea por parte deste Tribunal, não justificaria a penalização dos defendentes, em face de jurisprudência desta Corte de Contas, verifica-se que os Acórdãos trazidos pelos responsáveis tratam da intempestividade na apresentação das contas pelos gestores. 
103. Aquelas decisões defendem que o atraso na apresentação das contas deveria ser sopesado pela boa e regular aplicação dos recursos públicos, não cabendo o julgamento pela irregularidade das contas e nem a sanção aos responsáveis. Ora, como se verifica, trata-se de situação bem distinta do caso em análise, em que a intempestividade para alocação da dotação orçamentária suficiente para execução das obras causou prejuízos à AmE. Portanto, as justificativas trazidas não se mostram razoáveis, uma vez que as decisões trazidas não se aplicam à situação em discussão nestes autos.
II.6. Dos reais motivos dos atrasos de pagamento
104. A principal alegação trazida neste subtópico se refere à ausência de recursos financeiros (e não orçamentários) para a implantação da UTE Mauá 3, como fator primordial para causar os atrasos de pagamento à AG. Os responsáveis argumentam que a receita prevista não entrou, causando descompasso entre o orçamento e o dinheiro em caixa para fazer frente às despesas.
105. Primeiramente, é preciso lembrar que o início dos atrasos nos pagamentos à AG se deu no mesmo semestre em que os recursos orçamentários se exauriram para o ano de 2013. Observe na tabela à peça 116, p. 10 do TC Processo 005.740/2014-2, que a partir de julho/2013 já não haveria recursos orçamentários para cumprir com o Quadro de Eventos de Pagamentos previsto em contrato.
106. Por meio da Carta AGE/UTEMA-GEC-177, de 10/1/2014, a AG notificou a AmE que estaria suspendendo, a partir daquela data, a execução dos serviços de Implantação da Usina Termoelétrica de Mauá 3, com base no art. 78, inciso XV, da Lei 8.666/93, por haver pendentes de pagamento os montantes de R$ 94.436.014,19 e US$ 30.450.000,00, sendo que, destes valores, R$ 16.940.060,00 e US$ 10.875.000,00 estavam atrasados por prazo superior a 90 dias (peça 9 do TC Processo 011.182/2015-6) .
107. A própria AmE reconheceu o atraso de mais de 90 dias para R$ 5.898.241,15 e US$ 10.875.000,00 (peça 10 do TC Processo 011.182/2015-6) , números esses corroborados pela equipe de auditoria no seu relatório à peça 60, p. 10 do TC Processo 011.182/2015-6. Pode-se, inclusive, visualiza r melhor esses atrasos por meio dos gráficos à peça 191, p. 66-67 do TC Processo 005.740/2014-2.
108. As evidências juntadas aos processos que cuidaram da fiscalização da UTE Mauá 3 ao longo dos anos de 2013 até o momento, conduzem ao entendimento de que a ausência de dotação orçamentária adequada contribuiu para os mencionados atrasos. Os Srs. José da Costa Carvalho Neto e Marcos Aurélio Madureira da Silva, em resposta às audiências determinadas por este Tribunal por meio do Acórdão 1152/2015-TCU-Plenário, relativamente à mesma irregularidade tratada nestes autos e representados pelos mesmos advogados constituídos para esta demanda, afirmam que (peça 191, p. 10-11 do TC Processo 005.740/2014-2) :
A planilha e os gráficos anexados a esta defesa26 comprovam que os gastos relativos a UTE Mauá 3, acumulados mês a mês, superaram em junho de 2013 o limite total de orçamento para 2013, definido na LOA 201327, que era de R$ 279.730.041,00.
Esses gastos econômicos acumulados, em 2013, evoluíram de R$ 298,68 milhões até junho de 2013, chegando a R$ 434,4 milhões em novembro de 2013 e R$ 514,1 milhões até o final de dezembro do mesmo ano.
Após a suplementação de crédito28, no aporte de R$ 225.494.473,00, aprovado em 2013 o orçamento de 2013 para a UTE Mauá 3 passou para R$ 535.224.514,00, portanto superior à efetiva realização econômica de 2013.
Destaca-se que em 2012 a emenda para abertura de crédito extraordinário29 foi aprovada e o programa de ação da UTE Mauá 3 incluído na LDO de 2012, de forma que a situação financeira da Amazonas Energia foi, de pleno, orçamentariamente regularizada. (destaques nossos) 
109. Ora, ao trazer tal afirmação, os responsáveis reconhecem que a ausência de orçamento foi algo determinante para os atrasos nos pagamentos ocorridos no segundo semestre 2013, sendo que, a partir do momento que a suplementação foi aprovada em dezembro daquele ano, a situação foi regularizada, o que permitiria honrar com as faturas em aberto, e não ensejaria razão para a contratada paralisar as atividades.
110. A justificativa em relação à falta de recursos financeiros por parte da AmE para honrar com os investimentos necessários para a implantação da UTE Mauá 3 como o fator determinante para os atrasos nos pagamentos também não merece prosperar. A situação financeira deficiente da estatal não ocorreu no ano de 2013. Essa condição já se perdurava há alguns anos, mesmo antes de se decidir licitar a obra. Os próprios responsáveis reconhecem na sua defesa que a empresa 'enfrentou ao longo dos últimos anos sérios problemas de desequilíbrio econômico-financeiro, que impactara m significativamente em seu fluxo de caixa, na sua capacidade de investimento, operação e na manutenção de suas operações' e que tal situação teria se iniciado no ano de 2009, com a edição da MP 466, de 29 de julho de 2009 (peça 113, p. 34) .
111. É fácil observar também que desde a demonstração contábil do ano de 2009 (primeira demonstração	financeira		da	empresa	disponível	em http://www.eletrobrasamazonas.com/cms/inde x.php/institucional/relatorios/relatorios- financeiros/) que os auditores independentes ressaltam os volumosos prejuízos acumulados pela empresa e a preocupação com a sua continuidade	operacional, conforme já tratado no parágrafo 65 desta instrução. Assim, era muito remota a probabilidade de a AmE conseguir implantar a UTE Mauá 3 com recursos próprios, sendo que dependia de repasses da Eletrobras, por meio de aumento de capital, para fazer frente às diversas demandas.
112. Outro documento que atesta a situação delicada por qual passava não só a AmE, como as demais distribuidoras de energia estaduais ligadas à Eletrobras, é a Correspondência CTA-DD- 6385/2012, de 24 de agosto de 2012 do Diretor-Presidente da estatal do Amazonas ao Diretor Financeiro e de Relação com Investidores da Eletrobras (peça 191, p. 56-57 do TC Processo 005.740/2014-2) . Logo no primeiro parágrafo, o Diretor-Presidente deixa claro que:
Como é do seu conhecimento, ao longo dos últimos anos, as Empresas de Distribuição do Sistema Eletrobras vem enfrentando dificuldades para liquidar financeiramente seus compromissos de custeio e investimento com a geração de caixa operacional. (destaques nossos) 
113. Continua, informando que, naquele momento, haviam sido identificados, quanto às Distribuidoras do Acre, Alagoas, Amazonas, Piauí e Rondônia, compromissos vencidos e não pagos, projeção de déficit operacional, bem como montantes de recursos para investimento, sob a responsabilidade de algumas daquelas empresas que, dada as dificuldades anteriormente referidas, não teriam como serem liquidadas, fazendo-se necessário o aporte de recursos emergenciais para aquelas estatais, no valor total de R$ 535,89 milhões para os meses de agosto a outubro de 2012, e de mais R$ 487,04 milhões para novembro e dezembro de 2012, evitando-se assim penalizações com multas, encargos, indenizações e ações judiciais, pelo não cumprimento de obrigações contratuais . Dos montantes mencionados de R$ 1.022,93 (R$ 535,89 + R$ 487,04) , R$ 550,30 milhões deveriam ser destinados à AmE, ou seja, mais de 53% do total requisitado.
114. Além disso, nas razões de justificativas dos responsáveis à peça 191, p. 9-10 do TC Processo 005.740/2014-2, eles destacam praticamente os mesmos fatores que trazem nesta oportunidade como causadores da diminuição das reservas financeiras tanto da AmE quanto da Eletrobras: a) atrasos dos repasses da CCC; b) alteração da destinação da RGR; c) frustração da expectativa de financiamento pelo BNDES; d) diminuição de repasses pela Eletrobras à AmE.
115. Esses mesmos argumentos já foram avaliados pela equipe de auditoria no relatório à peça 160, p. 26-28 do TC Processo 011.182/2015-6, e por se mostrarem adequadas ao que foi apresentado, vale a pena a sua reprodução a seguir:
74. Quanto à suficiência ou não dos recursos financeiros próprios da Eletrobras para fazer face aos compromissos assumidos junto a sua controlada AmE para a implantação da UTE Mauá 3, tanto no período compreendido entre a celebração do contrato 1, em 28/9/2012, e a efetiva disponibilização dos recursos financeiros oriundos da aprovação da MP 598, em 27/12/2012, quanto nos intervalos compreendidos entre a aprovação da LOA de cada ano e a efetiva disponibilização dos recursos decorrentes, constatou-se que a Eletrobras, em duas oportunidades, agiu de forma temerária, manifesta:
a)	de início, na Resolução-Eletrobras 878/2011, de 29/9/2011, ao determinar à AmE, em atendimento a orientação da Presidência da República, a execução das ações necessárias à implantação da UTE Mauá 3, assinando inclusive o prazo de 24 meses, já a contar de janeiro de 2012, para a conclusão do empreendimento; e
b)	posteriormente, por meio da CTA-PR-7508/2012, em 5/9/2012, reiterando orientação à AmE para que adotasse todas as medidas necessárias ao estrito cumprimento do cronograma da UTE Mauá 3, garantindo expressamente os aportes de recursos que se fizessem necessários.
75. No primeiro momento, restou claro a inobservância pelos responsáveis da vedação constitucional expressa de início de projetos não incluídos na LOA, ou, no presente caso, PLOA, uma vez que os impactos orçamentários e financeiros incidiriam apenas a partir do exercício financeiro seguinte (art. 167, inciso I) .
76. Especificamente, sua inclusão no PLOA 2012 prestar-se-ia a garantir a análise da sua compatibilidade com o projeto do PPA 2012-2015 e com a LDO 2012 já vigente (Lei 12.465/2011) , bem como a verificação e indicação dos recursos necessários a sua execução e ainda a estimativa do impacto orçamentário- financeiro em 2012 e nos dois subsequentes, nos termos do art. 166, §3º, da CF/1988, c/c o art. 16 da LRF.
77. Em decorrência, considerando que aquela determinação foi exarada sem que o novo projeto (implantação da UTE Mauá 3) constasse no PLOA 2012; considerando os extensos lapsos temporais normalmente necessários para se incluir um novo projeto na Lei Orçamentária; considerando que a AmE é uma empresa deficitária e que dependeria necessariamente de recursos próprios da Eletrobras ou do orçamento aprovado; considerando a já presente sobrecarga da Eletrobras ante a dependência sistemática não apenas da AmE, mas também de outras distribuidoras do grupo ante a insuficiência de geração de caixa operacional destas empresas para liquidar financeiramente seus compromissos de custeio e investimentos; e considerando, por fim, que as primeiras ações tendentes a viabilizar recursos orçamentários só foram adotadas muito depois, em 16/2/2012, posteriormente a sanção tanto da LOA 2012 quanto do PPA 2012-2015, e já à véspera do lançamento da Concorrência Internacional CC 054/2012, conclui-se que os responsáveis, a fim de dar andamento à orientação da Presidência da República, determinaram o início das ações necessárias à implantação da UTE Mauá 3 descolado do prévio e exigido planejamento orçamentário e financeiro que suportasse os recursos necessários a sua implantação, restando patente a imprudência correlata e consequente inobservância do dever de diligência, estabelecido no art. 153 da Lei das SAs.
78. Já no segundo momento, em 5/9/2012, aquela reiteração agravou ainda mais a inobservância do dever de diligência constatada anteriormente, uma vez que ocorreu em um cenário no qual persistia a ausência de um planejamento orçamentário e financeiro claro que suportasse os compromissos que estavam prestes a serem assumidos pela AmE, mediante a celebração dos Contratos OC 83.599/2012 e 83.600/2012.
79. Ademais, a garantia de recursos daquela monta ocorreu em um ambiente não apenas de elevado volume de compromissos financeiros, decorrentes dos aportes regulares de recursos junto a algumas de suas Distribuidoras, como já exposto nos §§0 e 0 deste relatório, como também de atrasos sistêmicos em empreendimentos de geração e transmissão de energia elétrica a cargo do Grupo Eletrobras, identificados por esta Corte mediante as diversas fiscalizações mencionadas no tópico V.3 deste relatório, com reflexos negativos relevantes em seu caixa, em muitos casos inclusive relacionados a falhas de gestão do próprio grupo.
80. Em outras palavras, aquela garantia encontra-se associada ao risco não mitigado pela Eletrobras de não obtenção daqueles recursos e consequente exposição da AmE ao risco de não cumprimento de suas obrigações contratuais, com elevados prejuízos decorrentes dos encargos, indenizações e outros, o que, de fato, veio a ocorrer, ante os sistemáticos atrasos dos pagamentos ao longo de 2013, especialmente ao longo do segundo semestre, que levaram a contratada a paralisar a execução do empreendimento, em 10/1/2014, com base no art. 78, inciso XV, da Lei 8.666/1993, evidenciando, assim, tanto novamente a inobservância do dever de diligência quanto o desvio de finalidade, ínsito ao art. 154 da Lei das SAs.
81. Quanto ao apontado desvio, trata-se a Eletrobrás de uma holding que detém ações na bolsa. Por sua vez, sua administração deveria focar no lucro, na valorização da companhia e, por conseguinte, na maximização na distribuição de dividendos aos acionistas. No presente caso, observa-se que, mesmo diante de um cenário adverso naquele momento, a
Eletrobras insistiu na implantação da UTE Mauá 3, seguindo orientação da Presidência da República, em afronta àquele dispositivo legal.
82. Pelo exposto, restou incontroverso que a determinação da Eletrobras à AmE para que iniciasse as ações necessárias à implantação da UTE Mauá 3, mediante a Resolução- Eletrobras 878, de 29/9/2011, ocorreu sem que o projeto, que impactaria o resultado orçamentário e financeiro dos anos de 2012 a 2014, constasse nos projetos tanto do PPA 2012-2015 (Lei 12.593, de 18/1/2012) quanto da LOA 2012 (Lei 12.595, de 19/1/2012) , com a
inobservância, pelos responsáveis, do dever de diligência, estabelecido no art. 153 da Lei das SAs.
83. Em continuidade, ocorreu a posterior reafirmação, pela Eletrobras, da determinação presente na Resolução-Eletrobras 878/2011, mediante a CTA-PR-7508/2012, de 5/9/2012, com a garantia de aporte dos recursos que se fizessem necessários em um cenário, como já informado, de elevada exposição da AmE ao risco de não cumprimento de suas obrigações contratuais, permanecendo ausente a inclusão do empreendimento no PPA 2012-2015 e os recursos previstos para desembolso naquele ano na LOA 2012, representando tanto desvio de finalidade quanto a inobservância, pelos responsáveis, do dever de diligência, estabelecidos, respectivamente, nos arts. 154 e 153 da Lei das SAs. (destaques nossos) 
116. Nota-se, portanto, que a AmE não tinha condições de arcar com os investimentos necessários à implantação da UTE Mauá 3 e que a Eletrobras não apresentou documento legal concreto que garantisse que os valores a serem dispendidos no empreendimento estariam disponíveis a contento. As próprias correspondências encaminhadas pelos responsáveis à peça 113, p. 50-52 comprovam que a AmE não possuía condições de tocar as obras com recursos próprios.
117. Além disso, a documentação trazida aos autos pelos responsáveis deixa claro que a intenção da AmE era a obtenção de financiamento por meio do BNDES, como se depreende da carta consulta direcionada àquele banco em 20 de agosto de 2012 acerca dos investimentos a serem realizados pela estatal, incluindo a UTE Mauá 3 (peça 119) . O financiamento seria obtido pela Eletrobras que repassaria os valores à AmE. Vale observar que essa consulta foi realizada um mês antes da assinatura do contrato com a AG, ou seja, o processo licitatório já havia ocorrido sem que o projeto fosse incluído na LOA 2012 nem no PPA 2012-2015, bem como sem uma certeza de como e qual a origem dos recursos a serem obtidos para aplicação no empreendimento, em grave afronta à Constituição Federal (art. 167, inciso I, e §1º) .
118. Contudo, em resposta àquela demanda, o banco de fomento, em 4 de dezembro de 2012, ao informar sobre o enquadramento do projeto para análise da viabilidade de apoio financeiro , ressaltou que a celeridade da tramitação do processo estaria relacionada ao fornecimento ágil de informações claras e completas por parte da Eletrobras, bem com registrou que (peça 118) :
Registramos, finalmente, que o presente enquadramento não implica aprovação de apoio, não podendo o BNDES, portanto, vir a ser responsabilizado por prejuízos decorrentes do indeferimento da solicitação. (destaques nossos) 
119. Verifica-se, portanto, que, desde o início, o titular do financiamento seria a própria Eletrobras e não a AmE. Além disso, o próprio BNDES não garantia qualquer aprovação de concessão de crédito, se eximindo inclusive de responsabilização por prejuízos decorrentes do indeferimento. 
Assim, os responsáveis, ao promoverem a licitação e darem continuidade ao contrato sem a adequada inclusão da obra na LOA 2012 e no PPA 2012-2015 (bem como sua suplementação na LOA 2013) , e sem a garantia da origem dos recursos a serem aplicados no empreendimento, correram o risco de que esses prejuízos viessem a ocorrer, como efetivamente sucederam, sem uma adequada avaliação de possíveis medidas mitigadoras a serem implementadas para enfrentar esses riscos.
120. Dessa forma, verifica-se que o planejamento orçamentário e financeiro do empreendimento se mostrou deficiente, levando a assunção de prejuízos à AmE para que a obra fosse retomada e foi de encontro à diversos dispositivos legais, a exemplo do art. 167, inciso I e §1º, da Constituição Federal, do art. 7º, §2º, inciso III, e §6º, do art. 38, caput, do art. 40, inciso XIV, alínea 'b' e do art. 55, inciso V da Lei 8.666/1993, dos arts. 153 e 154 da Lei 6.404/1976, do art. 359-D do Decreto-Lei 2.848/1940 (Código Penal) , incluído pela Lei 10.028/2000, bem como do art. 10, inciso IX, da Lei 8.429/1992 (Lei de Improbidade Administrativa) . Nota-se que foram adotadas diversas medidas de maneira açodadas, visando a implantação da usina por determinação da Presidência da República, em detrimento à observação dos ditames legais.
121. Importante enfatizar que este Tribunal já se pronunciou por diversas oportunidades acerca da irregularidade de se licitar obras e serviços de engenharia sem a previsão de recursos orçamentários que assegurem o pagamento das obrigações decorrentes no exercício financeiro em curso, bem como da obrigatoriedade de inclusão desses empreendimentos no Plano Plurianual caso sua execução ultrapassem um exercício financeiro (a exemplo dos Acórdãos 2.325/2015, 1.110/2007, 1.330/2009, 2.760/2012 e 1.780/2009, todos do Plenário do TCU) .
122. Dessa forma, não há como acatar que o real motivo dos atrasos nos pagamentos à AG tenha sido apenas a ausência de recursos financeiros. Dos elementos apresentados e analisados, percebe-se que a falta de recursos orçamentários apropriados para a execução, especialmente no exercício de 2013, a partir do segundo semestre contribui de maneira efetiva para esses atrasos.
II.7. Do provisionamento nos balanços das estatais
123. Os responsáveis afirmam que no processo originário havia a afirmação por parte da SeinfraElétrica de que a Eletrobras e a AmE lançaram nos seus balanços um provisionamento de prejuízos relativos ao empreendimento Mauá 3, concluindo que esse fato seria um reconhecimento do dano sofrido pelos cofres das estatais. Eles, contudo, não indicam em qual relatório ou instrução tal afirmativa foi utilizada. Assim, não foi possível identificar em qual contexto foi usado o argumento e quais dos dados dos balanços dessas empresas foram retratados, apesar de tentar se localizar a informação nos processos anteriores que trataram deste empreendimento.
124. De qualquer forma, será procedida a análise da justificativa apresentada. Concorda-se com os responsáveis que o provisionamento é diferente de reconhecimento de prejuízo, sendo o primeiro o registro de uma expectativa de perda ou de desembolso de valores que poderá impactar os negócios da empresa, enquanto o segundo é a lançamento da confirmação da expectativa.
125. Analisando as demonstrações financeiras da AmE, Amazonas Geração e Transmissão (AmGT) e Eletrobras em relação à provisões envolvendo a UTE Mauá 3 para os anos de 2014 a 2016 (período em que poderia ter ocorrido o lançamento de provisão e reconhecimento da perda pelo pagamento realizado à AG no ano de 2015 para a retomada das obras, no âmbito do processo judicia l que ensejou a celebração do terceiro termo aditivo) , constata-se o lançamento, no ano de 2016, nas demonstrações financeiras da Eletrobras de uma provisão para passivo a descoberto de R$ 67,166 milhões em controladas, referente aos achados da empresa Hogan Lovells acerca de pagamentos indevidos de propinas com recursos superfaturados provenientes da UTE Mauá 3, no âmbito da Operação Lava Jato. Foi registrada, também, pela Eletrobras, a baixa desse mesmo montante em investimentos pelo método da equivalência patrimonial relativamente à controlada Amazonas GT. Tais informações também constam nas demonstrações financeiras da AmE e da AmGT (que passou a publicar as suas próprias demonstrações a partir de 1º de julho de 2015, quando foi concluído o processo de desverticalização da Amazonas Energia) . Esses lançamentos, entretanto, nada têm a ver com as provisões ou as perdas incorridas em razão do atraso de pagamentos da AmE à AG.
126. Não foram identificadas dentre as provisões para demandas judiciais quaisquer valores relativos às possíveis perdas em razão dos atrasos nos pagamentos à AG que passaram a integrar o processo judicial movido pela contratada contra a AmE (e que à AmGT passou a integrar a lide com a cessão integral do contrato OC 83.599/2012 para a sua responsabilidade ) nas demonstrações contábeis dos anos de 2015 e 2016 da AmGT. Também não se verificou qualquer baixa relativa a este fator.
127. Apenas na demonstração financeira do ano de 2017 é que foi divulgada como possível (e não provisionado) na Nota Explicativa 21 (Provisões para causas judiciais, cauções e depósitos judiciais) , o montante de R$ 52,609 milhões relativo à discussão de cláusulas contratuais com construtora referente a elaboração do projeto de implantação da UTE Mauá 3 (Peça 125, p. 73) . Apesar desse valor ser próximo aos R$ 56,9 milhões pagos à AG pela AmGT reconhecido como de mérito para a retomada das obras no âmbito do processo judicial, não há qualquer menção mais específica nas demonstrações financeiras que assegure essa correlação.
128. Também, o mais coerente era que houvesse o reconhecimento desse valor pago como uma perda no exercício de 2015, e, portanto, registrado nas demonstrações financeiras daquele ano, ou seja, deveria ter sido lançada a provisão e a própria perda no mesmo exercício. Assim, infere- se que não se trata dos mesmos valores, já que o mais correto seria o registro do montante efetivamente pago no exercício de 2015 e, como o processo judicial ainda se encontrava parcialmente sem uma decisão de mérito em 2017, a divulgação realizada na Nota Explicativa 21 pode se referir a outros pontos em discussão, cuja avaliação do setor jurídico da AmGT considerou como possível de perda.
129. Também, não se pode descartar que os valores reconhecidos como de mérito e pagos à AG para a retomada das obras tenham sido lançados no ativo imobilizado (em curso) como parte integrante dos dispêndios realizados no Contrato 83.599/2012. Tal procedimento, se de fato efetuado, mostra-se incoerente, uma vez que poderia estar se contabilizando uma mesma despesa em duplicidade. O mais coerente seria o lançamento dos montantes como perda, pois não estariam agregando valor ao objeto contratado, evitando-se, assim, a superavaliação do ativo.
II.8. Da prova de boa-fé dos Defendentes
130. Inicialmente, para se proceder essa avaliação, é importante observar o contido no art. 22 do Decreto-Lei 4.657/1942 (Lei de Introdução às Normas do Direito Brasileiro - LINDB) , incluído pela Lei 13.655/2018:
Art. 22. Na interpretação de normas sobre gestão pública, serão considerados os obstáculos e as dificuldades reais do gestor e as exigências das políticas públicas a seu cargo, sem prejuízo dos direitos dos administrados.
§ 1º Em decisão sobre regularidade de conduta ou validade de ato, contrato, ajuste, processo ou norma administrativa, serão consideradas as circunstâncias práticas que houverem imposto, limitado ou condicionado a ação do agente.
§ 2º Na aplicação de sanções, serão consideradas a natureza e a gravidade da infração cometida, os danos que dela provierem para a administração pública, as circunstâncias agravantes ou atenuantes e os antecedentes do agente.
§ 3º As sanções aplicadas ao agente serão levadas em conta na dosimetria das demais sanções de mesma natureza e relativas ao mesmo fato.
131. Assim, é preciso analisar se havia situações que cercavam os gestores que os levaram a tomar determinadas decisões visando a implantação do empreendimento.
132. A cidade de Manaus sofria com constantes apagões, conforme defendem os responsáveis, antes de integrar o Sistema Interligado Nacional (SIN) , que ocorreu em 2013. Necessitava, portanto, de uma usina que trouxesse uma maior segurança e confiabilidade para o fornecimento de energia para a região.
133. Para tanto, em 2011, a Eletrobras, atendendo a orientação da Presidência da República e do Ministério de Minas e Energia (ata de reunião do Grupo de Trabalho do Sistema Elétrico Manaus (GTSEM) , de 26/8/2011, à peça 191, p. 17-24 do TC Processo 005.740/2014-2) , decidiu, por meio da Resolução 878/2011 (peça 28, p. 1) , determinar à AmE a implantação de nova termelétrica a gás natural, em ciclo combinado, com potência de 650 MW, em um prazo de 24 meses a contar de janeiro de 2012.
134. Das justificativas constantes no relatório PR-264/2011 (peça 28, p. 2-3) , de 29/9/2011, extrai-se que, mesmo com a integração ao SIN em 2013, era preciso ter uma fonte confiável de geração para a região, especialmente durante a realização da Copa do Mundo em 2014, caso houvesse desligamento da linha Tucuruí-Macapá-Manaus.
135. Além disso, havia o contrato de gás firmado entre a AmE e a Cigás, sendo preciso consumir 2.300.000 m³/dia para a nova UTE a ser construída. Caso esse gás não fosse consumido, a AmE estaria obrigada a pagá-lo mesmo sem ter utilizado (cláusula do Take or Pay) . Portanto, quanto antes a usina estivesse pronta e apta a receber o gás, menor o prejuízo da AmE em custeá-lo sem uma receita associada (a questão relativa ao atraso na conversão das usinas térmicas da AmE, com vistas ao melhor aproveitamento do combustível associado ao Contrato de Compra e Venda de Gás Natural OC 1902/2006 firmado com a Cigás, que tem implicação com a cláusula Take or Pay, está sendo tratado no TC Processo 028.421/2017-5, e mais especificamente em relação a UTE Mauá 3, foi tratado no TC Processo 011.182/2015-6 e está em análise no TC Processo 030.138/2017-5) .
136. Também, o aumento da eficiência, redução de custos e de emissão de gases do efeito estufa com a substituição de geração a óleo por gás natural em ciclo combinado pesaram para a implantação da nova usina.
137. Os mencionados fatores, considerando-se especialmente o prazo para atender os jogos da Copa do Mundo de 2014, podem ter influenciado os gestores a tomarem as medidas necessárias para implantação do empreendimento com a maior brevidade possível. Portanto, é possível que as circunstâncias que os cercavam naquele momento os levaram a praticar determinados atos visando a contratação da obra para a usina deixando de observar etapas necessárias à realização dos investimentos, como a regular previsão de recursos na LOA e no PPA e o adequado aporte financeiro para a construção da UTE.
138. Um outro ponto que merece uma ponderação mais cuidadosa diz respeito ao argumento de ausência de caixa (e não a ausência de orçamento) que deixou a empreendimento sem recursos financeiros suficientes para arcar com os pagamentos devidos à AG. Em que pese as evidências (já discorridas no subtópico II.6 desta instrução) levarem ao entendimento de que a partir do momento que o orçamento previsto na LOA se exauriu em meados de 2013, os pagamentos começaram a atrasar, é possível que tenha havido uma coincidência. Explica-se.
139. Desde 2012, após a edição da Medida Provisória 579 (MP 579/2012) , convertida na Lei 12.783/2013, que as empresas do Grupo Eletrobras passaram a apresentar prejuízos significativos nos seus balanços, em razão de aceitar as condições de prorrogação no prazo de concessão das suas instalações que implicaram redução de receita, conforme amplamente divulgado pela imprensa (como por exemplo https://veja.abril.com.br/economia/mp-579-faz-eletrobras-ter-perdas-contabeis-de- r- 10-bi/ e http://g1.globo.com/economia/negocios/noticia/2014/03/eletrobras-registra-em-2013- prejuizo-de-r-62-bilhoes.html - acessado em 2/4/2020) e consoante as demonstrações financeira da Holding do Grupo (https://eletrobras.com/pt/ri/Paginas/Demonstracoes-Financeiras.aspx - visitado em 2/4/2020) . Os prejuízos foram registrados por quatro anos consecutivos, sendo que o grupo só passou a gerar lucros a partir do exercício de 2016 (em que pese o prejuízo tido em 2017 e revertido em 2018) . 
140. A AmE, como já comentado no parágrafo 65 e no subtópico II.6 desta instrução, já apresentava debilidade financeira desde 2009 e não teria como arcar sozinha com o investimento necessário à implantação da UTE Mauá 3. Dependia da obtenção de financiamento e de aportes da Holding para levar o empreendimento adiante. A situação vivenciada pela Eletrobras a partir da edição da MP 579/2012 pode ter reduzido o fluxo financeiro à AmE a partir de julho/2013 e essa diminuição ter coincidido com a ausência de orçamento, que só se regularizou no final de dezembro de 2013. Se dispusesse de caixa logo após a abertura do crédito suplementar pela Lei 12.951/2013 no final de dezembro, a estatal já poderia pagar os valores devidos à AG.
141. Contudo, a contratada paralisou as obras em 14/1/2014 e a AmE só quitou as parcelas devidas que haviam superado os 90 dias em 26/2/2014, ou seja, observa-se que da aprovação da suplementação do orçamento em 27/12/2013 até o efetivo pagamento no final de fevereiro de 2014 decorreram quase dois meses. Infere-se, portanto, que nesse período, mesmo com autorização orçamentária para realizar os gastos, é provável que a AmE não possuísse recursos financeiros para honrar seus compromissos junto à AG. As cartas acostadas à peça 113, p. 50-53 retratam os pedidos de valores que a AmE fez à Eletrobras, inclusive para cumprir os compromissos no segundo semestre de 2013.
142. Assim, face ao anteriormente exposto, considerando as circunstâncias que os cercavam, os gestores podem ter decido promover a licitação para a implantação e Operação e Manutenção (O&M) da UTE Mauá 3 e autorizar a assinatura dos Contratos OC 83.599/2012 e 83.600/2012, sem incluir o empreendimento no PPA 2012-2015 e na LOA 2012, premidos pelo interesse público, mas deixando de observar as premissas legais pertinentes.
143. Imputar os prejuízos sofridos pela AmE para a retomada das obras aos responsáveis, reconhecidos por meio do 3º TA, poderia ser um encargo demasiado, já que se houvesse uma maior delonga para a implantação do empreendimento, outros prejuízos poderiam surgir (uns mais fáceis de mensurar, como pagamento pelo gás não consumido, e outros menos, como uma menor segurança no fornecimento de energia, imprescindível para a realização da Copa de 2014, uma menor eficiência de geração etc.) .
144. Entretanto, em que pese ser defensável não se imputar esse prejuízo aos responsáveis, não há como se furtar de observar o contido no art. 28 da LINDB:
Art. 28. O agente público responderá pessoalmente por suas decisões ou opiniões técnicas em caso de dolo ou erro grosseiro.
145. Como já registrado nesta instrução e em oportunidades anteriores, o Parecer Jurídico PCJ/EDE 032/2012, de 14/2/2012, e o Parecer Jurídico PCJ/EDE 134/2012, de 17/9/2012, alertavam aos gestores quanto à necessidade de observância das disposições constitucionais e legais que dizem respeito ao orçamento público, a fim de evitar, entre outros, que projetos fossem paralisados pela falta dos recursos.
146. Ao tomarem a decisão de prosseguir com a contratação sem a garantia dos recursos necessários ao regular andamento do empreendimento, os gestores correram o risco de causar prejuízos à empresa ante a uma paralisação por ausência de caixa. Em um cenário como esse era exigível que fossem tomadas as medidas adequadas para se avaliar os riscos e como mitiga-los.
147. Nesse diapasão, vale novamente reforçar o trazido pelo Parecer Jurídico PCJ/EDE 134/2012 (peça 184, p. 23-35 do TC Processo 005.740/2014-2) , de 17/9/2012, que analisou a possibilidade jurídica de se firmar o contrato com a Andrade Gutierrez para a implementação da UTE Mauá 3, ainda que não houvesse disponibilidade orçamentária para tanto à época.
148. Naquele documento, em que pese defender a possibilidade da contratação sem previsão de orçamento não se configurar em um ilícito (posição a qual não se perfilha nesta instrução) , desde que fossem envidados os esforços à garantia dos recursos necessários à sua implementação, havia alerta expresso acerca da possibilidade de responsabilização dos gestores em caso paralisação do empreendimento por falta de pagamentos à contratada, com base no art. 10, inciso IX da Lei 8.429/1992 e art. 359-D do Decreto-Lei 2.848/1940 (Código Penal) (peça 184, p. 34 do TC Processo 005.740/2014-2) :
Deste modo, conclui-se que a contratação sem previsão no orçamento não configura de per si um ilícito. Isto apenas ocorrerá em duas hipóteses:
1)	quando não for atendido o interesse público e;
2)	mesmo que atendido o interesse público, houver algum prejuízo para a Administração ou para o erário.
Neste ponto, cabe frisar que se faz menção a prejuízo em sentido amplo, vale dizer, engloba-se a diminuição patrimonial injustificada bem como a realização de investimentos que não atendam aos fins esperados ou o prejuízo para a atividade da Administração, de uma maneira geral.
Assim, trazendo para o caso concreto, pode haver responsabilização caso, por alguma razão, haja falta de recursos para terminar a obra e seja necessária paralisá-la; sejam deslocados recursos originalmente destinados a outras finalidades ligadas a atividades essenciais da Amazonas Energia modo a prejudicar a prestação do serviço público; cause a contratação desequilíbrio desmesurado no caixa da empresa; etc. (destaques nossos) 
149. No caso concreto que ora se analisa, verifica-se que houve prejuízo à AmE, reconhecido com a própria prolação do 3º aditivo ao contrato, em razão de decisões tomadas pelos seus gestores que podem ser caracterizadas como erro grosseiro.
150. O art. 12, § 1º do Decreto 9.830, de 10 de junho de 2019, que regulamento os arts. 20 a 30 da LINDB, assim define o erro grosseiro:
§ 1º Considera-se erro grosseiro aquele manifesto, evidente e inescusável praticado com culpa grave, caracterizado por ação ou omissão com elevado grau de negligência, imprudência ou imperícia.
151. Ora, os gestores tinham ciência da possibilidade de responsabilização ao darem seguimento à implantação do empreendimento sem a garantia dos recursos necessários ao cumprir os compromissos firmados com a contratada. Ao não avaliarem adequadamente os riscos associados a essa decisão e não tomarem as medidas tempestivas e necessárias para fazer face ao cronograma de desembolso das obras, agiram com negligência (ao não proceder com o devido cuidado para evitar que a falta de recursos, que era previsível (tanto no aspecto orçamentário quanto financeiro) , se concretizasse e causasse a paralisação das obras pela contratada) e imprudência (ao decidirem inicia r a construção da UTE sem observância aos ditames legais e sem a garantia necessária dos recursos para cumprir com suas obrigações) .
152. Em contraponto ao argumento dos responsáveis de que a ausência de recursos financeiros teria sido o real motivo da falta de pagamentos à AG, poderia também se questionar se houvesse esses recursos e não tivesse autorização orçamentária para executá-los, será que a contratada teria recebido os valores em dia, em desobediência ao inciso II do art. 167 da Constituição Federal, que veda a realização de despesas ou a assunção de obrigações diretas que excedam os créditos orçamentários ou adicionais, e podendo culminar no disposto no inciso IX do art. 10 da Lei 8.429/1992? Ou seja, seria razoável que os gestores realizassem dispêndios em nome da empresa sem a respectiva autorização orçamentária, já que é essa previsão que determina a prioridade do gasto a ser realizado?
153. Em que pese a proposta de deixar-se de imputar o prejuízo aos responsáveis, face ao interesse público na implantação do empreendimento (em razão dos potenciais benefícios pontuados neste subtópico) , não é possível afirmar que houve boa-fé, uma vez terem ciência da irregularidade que estavam cometendo. Assim, propõe-se que os gestores sejam apenados pelas razões acima expostas, devendo-se, inclusive sopesar os danos causados para a gradação da sanção a ser aplicada, nos termos do art. 16, inciso II do Decreto 9.830/2019, conforme abaixo:
Art. 16. A decisão que impuser sanção ao agente público considerará: I - a natureza e a gravidade da infração cometida;
II - os danos que dela provierem para a administração pública; (destaques nossos) 
154. Essa previsão está, inclusive, em consonância com a gradação estabelecida pelo art. 268, inciso I do Regimento Interno deste Tribunal para aplicação da multa.
II.9. Conclusão deste tópico
155. Em razão da análise promovida nos subtópicos precedentes, verifica-se que os responsáveis não lograram êxito em afastar completamente as irregularidades a eles imputadas. Ponderou-se, contudo, que, ante as circunstâncias que os cercavam, infere-se que os gestores tomaram decisões para a implantação do empreendimento visando o interesse público, julgando-se razoável afastar o débito a eles imputados nesta TCE.
156. Entretanto, por terem atuado em desconformidade com a lei e sem uma avaliação adequada dos riscos implicados em se levar adiante a construção de uma usina daquele porte sem a garantia orçamentária e financeira correspondente, de acordo com o dever de diligência exigido pelo art. 153 da Lei 6.404/1976, que terminou por causar prejuízos à AmE decorrentes da necessidade de ressarcir a AG para a retomada das obras, devem os responsáveis terem as suas contas julgadas irregulares, nos termos do 209, incisos II e III, e § 5º do Regimento Interno do TCU (RITCU) , e sejam aplicadas as multas previstas no art. 58, inciso I da Lei 8.443/1992 c/c o art. 268, inciso I do RITCU, com fundamento no art. 19, parágrafo único da Lei 8.443/1992 c/c o art. 210, § 2º do RITCU, tendo como base os atos praticados por cada um deles a seguir relacionados:
Responsáveis solidários:
a)	José da Costa Carvalho Neto (CPF XXX.602.786-XX) , como presidente da Centrais Elétricas Brasileiras S.A. (Eletrobrás) , de 25/2/2011 a 26/7/2016, e, concomitantemente, como presidente do Conselho de Administração da Amazonas Distribuidora de Energia S.A, no período de 1º/6/2011 a 15/7/2014, em função dos seguintes atos:
a.1) na condição de autor do Relatório PR-264/2011 e também de signatário da Resolução Eletrobras 878, de 29/9/2011, determinou à AmE que executasse as ações necessárias à implantação da UTE Mauá 3, no prazo de 24 meses, contados de janeiro de 2012, e que fosse empregado certo terreno da subsidiária para a implantação da referida UTE, sem a inclusão do impacto orçamentário- financeiro no PPA 2012-2015 e na LOA 2012, com inobservância ao dever de diligência estabelecido pelo art. 153 da Lei das S/A;
a.2) na condição de signatário da CTA-PR-7508, de 5/9/2012, reafirmou junto à AmE, assim que tomou conhecimento do encerramento do processo licitatório CC-054/2015, a determinação presente na Resolução Eletrobras 878/2011, a fim de que fossem adotadas todas as medidas necessárias ao estrito cumprimento do cronograma de implantação da UTE Mauá 3, solicitando total prioridade ao projeto, acenando inclusive com a garantia expressa de que estaria adotando todas as providências necessárias para garantir os recursos suficientes à implantação das etapas da obra previstas para 2012, assumindo, se necessário fosse e em último caso, o compromisso de prover diretamente os recursos, via financiamento da Holding, em um cenário no qual persistia a ausência de planejamento orçamentário e financeiro que suportasse os compromissos que estavam prestes a serem assumidos pela AmE, mediante a celebração dos Contratos OC 83.599/2012 e 83.600/2012, vez que o empreendimento ainda não havia sido incluído no PPA 2012-2015 e na LOA 2012, configurando o desvio de finalidade e a inobservância do dever de diligência estabelecido nos arts. 154 e 153 da Lei das S/A;
a.3) na condição de presidente do Conselho de Administração da AmE e de signatário da DEL- 024/2012, de 25/9/2012, referendou a decisão da Diretoria Executiva que aprovou a celebração dos Contratos OC 83.599/2012 e 83.600/2012, respectivamente, para a implantação e O&M da UTE Mauá 3, em 28/9/2012, com impactos financeiros na ordem de R$ 1,03 bilhão distribuídos desde 2002 até 2017, sem incluir o empreendimento no PPA 2012- 2015 e na LOA 2012, em afronta ao princípio orçamentário da legalidade previsto nos arts. 37, caput, 165, § 5º, inciso II, e 167, inciso I e § 1º, da Constituição de 1998, bem como aos arts. 4º e 22 da Lei nº 4.320, de 17 de março de 1964, e ao art. 55, inciso V, da Lei nº 8.666, de 1993, incidindo, ainda, no art. 359-D do Código Penal, incluído pela Lei nº 10.028, de 19 de outubro de 2000, e no art. 10, inciso IX, da Lei nº 8.429, de 2 de julho de 1992; e
a.4) pelos prejuízos causados, em valores já pagos pela AmE, por meio do 3º TA, no montante de R$ 47.535.508,51 (data: 31/7/2014) , além do valor de R$ 9.404.650,90 (utilizada a taxa de câmbio do dia do pagamento em 29/10/2015 (US$ 1,00 = R$ 3,9365) , para conversão dos US$ 2.389.089,52) , decorrentes dos custos incorridos pela Construtora Andrade Gutierrez S.A., ante a paralisação da implantação da UTE Mauá 3, no período de 10/1/2014 a 26/2/2014, com base no art. 78, inciso XV, da Lei nº 8.666, de 1993, e afetos à remobilização e retomada das atividades da implantação em ritmo normal, com impacto nos valores, entre outros, da mão de obra, subcontratos e manutenção da obra, moradias, alojamentos, garantia contratual (extensão de prazo) e viagens (passagens aéreas) , tendo em vista os atrasos superiores a 90 dias nos pagamentos de milestones ao longo de todo o exercício financeiro de 2013, especialmente a partir do 2º semestre, diante da assunção de compromissos financeiros para 2013, mediante a celebração dos Contratos OC 83.599/2012 e 83.600/2012, sem lastro no planejamento orçamentário- financeiro da estatal para aquele mesmo ano, em desacordo com princípio orçamentário da legalidade previsto nos arts. 37, caput, 165, § 5º, inciso II, e 167, inciso I e § 1º, da Constituição de 1998;
b)	Marcos Aurélio Madureira da Silva (CPF XXX.695.816-XX) , como Diretor-Presidente da Amazonas Distribuidora de Energia S.A, no período de 2/6/2011 a 24/10/2013, e membro do Conselho de Administração, no período de 1º/6/2011 a 25/10/2013, em função dos seguintes atos:
b.1) na condição de autor do Relatório PR-264/2011 e também de signatário da Resolução Eletrobras 878, de 29/9/2011, determinou à AmE que executasse as ações necessárias à implantação da UTE Mauá 3, no prazo de 24 meses, contados de janeiro de 2012, e que fosse empregado certo terreno da subsidiária para a implantação da referida UTE, sem a inclusão do impacto orçamentário- financeiro no PPA 2012-2015 e na LOA 2012, com inobservância ao dever de diligência estabelecido pelo art. 153 da Lei das S/A;
b.2) na condição de signatário da Resolução-AmE 229/2011, de 16/11/2011, aprovou a abertura da Concorrência Internacional CC-054/2012 objetivando a implantação e O&M da UTE Mauá 3 - fundamentada no Relatório DT 39/2011 e nos termos da Resolução - Eletrobras 878/2011 - sem que o empreendimento, que impactaria o resultado orçamentário e financeiro dos anos de 2012 a 2017, constasse nos projetos tanto do PPA 2012-2015 (Lei 12.593, de 18 de janeiro de 2012) quanto da LOA 2012 (Lei 12.595, de 19 de janeiro de 2012) , em afronta aos arts. 7º, § 2º, inciso III, e § 6º, 38, caput, da Lei nº 8.666, de 1993;
b.3) na condição de signatário da Resolução-AmE 37/2012, de 14/2/2012, aprovou a publicação do Edital e anexos referentes à Concorrência Internacional CC-054/2012, ocorrida em 17/2/2012 - fundamentada no Relatório DT 005/2012 e nos termos da Resolução - Eletrobras 878/2011, da Resolução-AmE 229/2011 e do Parecer Jurídico PCJ/EDE 032/2012 (que, por sinal, já alertava aos gestores quanto à necessidade de observância das disposições constitucionais e legais que dizem respeito ao orçamento público, a fim de evitar, entre outros, que projetos sejam paralisados pela falta dos recursos) - sem que o empreendimento, que impactaria o resultado orçamentário e financeiro dos anos de 2012 a 2017, constasse na Lei nº 12.593, de 2012 (PPA 2012-2015) e na Lei nº 12.595, de 2012 (LOA 2012) , em afronta ao art. 40, inciso XIV, alínea 'b', da Lei nº 8.666, de 1993;
b.4) na condição de Diretor-Presidente da AmE e signatário do Relatório PR-053/2012, de 8/8/2012, propôs à Diretoria Executiva a autorização da assinatura dos contratos com a vencedora da Concorrência Internacional CC-054/2012, a Construtora Andrade Gutierrez S.A., mesmo diante dos alertas presentes no Parecer Jurídico PCJ/EDE 032/2012, de 14/2/2012, uma vez que o empreendimento ainda não constava tanto do PPA 2012-2015 quanto da LOA 2012;
b.5) na condição de Diretor-Presidente da AmE e signatário da Resolução 139/2012, de 20/9/2012, aprovou a assinatura dos Contratos OC 83.599/2012 e 83.600/2012, e em seguida , na condição de membro do Conselho de Administração da AmE e signatário da DEL- 024/2012, de 25/9/2012, referendou a decisão da Diretoria Executiva que aprovou a celebração dos Contratos OC 83.599/2012 e 83.600/2012, respectivamente, para a implantação e O&M da UTE Mauá 3, em 28/9/2012, com impactos financeiros na ordem de R$ 1,03 bilhão distribuídos desde 2002 até 2017, sem incluir o empreendimento no PPA 2012- 2015 e na LOA 2012, em afronta ao princípio orçamentário da legalidade previsto nos arts. 37, caput, 165, § 5º, inciso II, e 167, inciso I e § 1º, da Constituição de 1998, bem como aos arts. 4º e 22 da Lei nº 4.320, de 17 de março de 1964, e ao art. 55, inciso V, da Lei nº 8.666, de 1993, incidindo, ainda, no art. 359-D do Código Penal, incluído pela Lei nº 10.028, de 19 de outubro de 2000, e no art. 10, inciso IX, da Lei nº 8.429, de 2 de julho de 1992; e
b.6) pelos prejuízos causados, em valores já pagos pela AmE, por meio do 3º TA, no montante de R$ 47.535.508,51 (data: 31/7/2014) , além do valor de R$ 9.404.650,90 (utilizada a taxa de câmbio do dia do pagamento em 29/10/2015 (US$ 1,00 = R$ 3,9365) , para conversão dos US$ 2.389.089,52) , decorrentes dos custos incorridos pela Construtora Andrade Gutierrez S.A., ante a paralisação da implantação da UTE Mauá 3, no período de 10/1/2014 a 26/2/2014, com base no art. 78, inciso XV, da Lei nº 8.666, de 1993, e afetos à remobilização e retomada das atividades da implantação em ritmo normal, com impacto nos valores, entre outros, da mão de obra, subcontratos e manutenção da obra, moradias, alojamentos, garantia contratual (extensão de prazo) e viagens (passagens aéreas) , tendo em vista os atrasos superiores a 90 dias nos pagamentos de milestones ao longo de todo o exercício financeiro de 2013, especialmente a partir do 2º semestre, diante da assunção de compromissos financeiros para 2013, mediante a celebração dos Contratos OC 83.599/2012 e 83.600/2012, sem lastro no planejamento orçamentário- financeiro da estatal para aquele mesmo ano, em desacordo com princípio orçamentário da legalidade previsto nos arts. 37, caput, 165, § 5º, inciso II, e 167, inciso I e § 1º, da Constituição de 1998;
c)	Tarcisio Estefano Rosa (CPF XXX.887.729-XX) , como Diretor de Geração, Transmissão e Operação para a Capital da Amazonas Distribuidora de Energia S.A, no período de 1º/1/2011 a 2/2/2014, em função dos seguintes atos:
c.1) na condição de signatário do Relatório DT-39/2011, de 11/11/2011, propôs à Diretoria Executiva autorizar a instauração da Concorrência Internacional CC-054/2012;
c.2) na condição de signatário da Resolução-AmE 229/2011, de 16/11/2011, aprovou a abertura da Concorrência Internacional CC-054/2012 objetivando a implantação e O&M da UTE Mauá 3 - fundamentada no Relatório DT 39/2011 e nos termos da Resolução - Eletrobras 878/2011 - sem que o empreendimento, que impactaria o resultado orçamentário e financeiro dos anos de 2012 a 2017, constasse nos projetos tanto do PPA 2012-2015 (Lei nº 12.593, de 2012) quanto da LOA 2012 (Lei nº 12.595, de 2012) , em afronta aos arts. 7º, § 2º, inciso III, e § 6º, 38, caput, da Lei nº 8.666, de 1993;
c.3) na condição de signatário do Relatório DT-005/2012, de 14/2/2012, propôs à Diretoria Executiva, nos termos da Resolução - Eletrobras 878/2011, da Resolução-AmE 229/2011 e do Parecer Jurídico PCJ/EDE 032/2012 (que, por sinal, já alertava aos gestores quanto à necessidade de observância das disposições constitucionais e legais que dizem respeito ao orçamento público, a fim de evitar, entre outros, que projetos sejam paralisados pela falta dos recursos) , entre outros, as medidas abaixo elencadas sem que o empreendimento, que impactaria o resultado orçamentário e financeiro dos anos de 2012 a 2017, constasse na Lei nº 12.593, de 2012 (PPA 2012-2015) e na Lei nº 12.595, de 2012 (LOA 2012) :
c.3.1) aprovação do orçamento tanto de investimento quanto de custeio para O&M referentes ao Projeto UTE Mauá 3;
c.3.2) autorização da liberação da RC DTM 79.861/2011, no valor total de R$ 1.089.141.120,00, relativa à implantação da Usina, e da RC DTM 81.151/2012, no valor total de R$ 115.9130.855,43, relativa aos serviços vinculados de treinamento e O&M;
c.3.3) autorização do lançamento do processo licitatório da UTE Mauá 3, no valor total estimado de R$1.205.121.975,43.
c.4) na condição de signatário da Resolução-AmE 37/2012, de 14/2/2012, aprovou a publicação do Edital e anexos referentes à Concorrência Internacional CC-054/2012, ocorrida em 17/2/2012 -fundamentada no Relatório DT 005/2012 e nos termos da Resolução - Eletrobras 878/2011, da Resolução-AmE 229/2011 e do Parecer Jurídico PCJ/EDE 032/2012
- sem que o empreendimento, que impactaria o resultado orçamentário e financeiro dos anos de 2012 a 2017, constasse na Lei nº 12.593, de 2012 (PPA 2012-2015) e na Lei nº 12.595, de 2012 (LOA 2012) , em afronta ao art. 40, inciso XIV, alínea 'b', da Lei nº 8.666, de 1993;
c.5) na condição de signatário da Resolução 139/2012, de 20/9/2012, aprovou a assinatura dos Contratos OC 83.599/2012 e 83.600/2012, respectivamente para implantação e O&M da UTE Mauá 3, em 28/9/2012 - mesmo diante dos alertas presentes nos Pareceres Jurídicos PCJ/EDE 032/2012, de 14/2/2012, e 134/2012, de 17/9/2012 - com impactos financeiros da ordem de R$ 1,03 bilhões distribuídos desde aquele ano até 2017, sem constar o empreendimento no PPA 2012-2015 e os recursos estimados para desembolso naquele ano na LOA 2012, em afronta ao princípio orçamentário da legalidade, previsto nos arts. 37, caput, c/c 165, § 5º, inciso II, e 167, inciso I e § 1º, da Constituição Federal, bem como aos arts. 4º e 22 da Lei nº 4.320, de 1964, no art. 55, inciso V, da Lei nº 8.666, de 1993, no art. 359-D do Código Penal, incluído pela Lei nº 10.028, de 2000, bem como no art. 10, inciso IX, da Lei nº 8.429, de 1992;
c.6) pelos prejuízos causados, em valores já pagos pela AmE, por meio do 3º TA, no montante de R$ 47.535.508,51 (data: 31/7/2014) , além do valor de R$ 9.404.650,90 (utilizada a taxa de câmbio do dia do pagamento em 29/10/2015 (US$ 1,00 = R$ 3,9365) , para conversão dos US$ 2.389.089,52) , decorrentes dos custos incorridos pela Construtora Andrade Gutierrez S.A., ante a paralisação da implantação da UTE Mauá 3, no período de 10/1/2014 a 26/2/2014, com base no art. 78, inciso XV, da Lei nº 8.666, de 1993, e afetos à remobilização e retomada das atividades da implantação em ritmo normal, com impacto nos valores, entre outros, da mão de obra, subcontratos e manutenção da obra, moradias, alojamentos, garantia contratual (extensão de prazo) e viagens (passagens aéreas) , tendo em vista os atrasos superiores a 90 dias nos pagamentos de milestones ao longo de todo o exercício financeiro de 2013, especialmente a partir do 2º semestre, diante da assunção de compromissos financeiros para 2013, mediante a celebração dos Contratos OC 83.599/2012 e 83.600/2012, sem lastro no planejamento orçamentário- financeiro da estatal para aquele mesmo ano, em desacordo com princípio orçamentário da legalidade previsto nos arts. 37, caput, 165, § 5º, inciso II, e 167, inciso I e § 1º, da Constituição de 1998;
d)	Luiz Armando Crestana (CPF XXX.843.090-XX) , como Diretor Comercial da Amazonas Distribuidora de Energia S.A, no período de 26/10/2011 a 29/7/2015, em função dos seguintes atos:
d.1) na condição de signatário da Resolução-AmE 229/2011, de 16/11/2011, aprovou a abertura da Concorrência Internacional CC-054/2012 objetivando a implantação e O&M da UTE Mauá 3 - fundamentada no Relatório DT 39/2011 e nos termos da Resolução - Eletrobras 878/2011 - sem que o empreendimento, que impactaria o resultado orçamentário e financeiro dos anos de 2012 a 2017, constasse nos projetos tanto do PPA 2012-2015 (Lei nº 12.593, de 2012) quanto da LOA 2012 (Lei nº 12.595, de 2012) , em afronta aos arts. 7º, § 2º, inciso III, e § 6º, 38, caput, da Lei nº 8.666, de 1993;
d.2) na condição de signatário da Resolução-AmE 37/2012, de 14/2/2012, aprovou a publicação do Edital e anexos referentes à Concorrência Internacional CC-054/2012, ocorrida em 17/2/2012 - fundamentada no Relatório DT 005/2012 e nos termos da Resolução - Eletrobras 878/2011, da Resolução-AmE 229/2011 e do Parecer Jurídico PCJ/EDE 032/2012 (que, por sinal, já alertava aos gestores quanto à necessidade de observância das disposições constitucionais e legais que dizem respeito ao orçamento público, a fim de evitar, entre outros, que projetos sejam paralisados pela falta dos recursos) - sem que o empreendimento, que impactaria o resultado orçamentário e financeiro dos anos de 2012 a 2017, constasse na Lei nº 12.593, de 2012 (PPA 2012-2015) e na Lei nº 12.595, de 2012 (LOA 2012) , em afronta ao art. 40, inciso XIV, alínea 'b', da Lei nº 8.666, de 1993;
d.3) na condição de signatário da Resolução 139/2012, de 20/9/2012, aprovou a assinatura dos Contratos OC 83.599/2012 e 83.600/2012, respectivamente para implantação e O&M da UTE Mauá 3, em 28/9/2012 - mesmo diante dos alertas presentes nos Pareceres Jurídicos PCJ/EDE 032/2012, de 14/2/2012, e 134/2012, de 17/9/2012 - com impactos financeiros da ordem de R$ 1,03 bilhões distribuídos desde aquele ano até 2017, sem constar o empreendimento no PPA 2012-2015 e os recursos estimados para desembolso naquele ano na LOA 2012, em afronta ao princípio orçamentário da legalidade, previsto nos arts. 37, caput, c/c 165, § 5º, inciso II, e 167, inciso I e § 1º, da Constituição Federal, bem como aos arts. 4º e 22 da Lei nº 4.320, de 1964, no art. 55, inciso V, da Lei nº 8.666, de 1993, no art. 359-D do Código Penal, incluído pela Lei nº 10.028, de 2000, bem como no art. 10, inciso IX, da Lei nº 8.429, de 1992; e
d.4) pelos prejuízos causados, em valores já pagos pela AmE, por meio do 3º TA, no montante de R$ 47.535.508,51 (data: 31/7/2014) , além do valor de R$ 9.404.650,90 (utilizada a taxa de câmbio do dia do pagamento em 29/10/2015 (US$ 1,00 = R$ 3,9365) , para conversão dos US$ 2.389.089,52) , decorrentes dos custos incorridos pela Construtora Andrade Gutierrez S.A., ante a paralisação da implantação da UTE Mauá 3, no período de 10/1/2014 a 26/2/2014, com base no art. 78, inciso XV, da Lei nº 8.666, de 1993, e afetos à remobilização e retomada das atividades da implantação em ritmo normal, com impacto nos valores, entre outros, da mão de obra, subcontratos e manutenção da obra, moradias, alojamentos, garantia contratual (extensão de prazo) e viagens (passagens aéreas) , tendo em vista os atrasos superiores a 90 dias nos pagamentos de milestones ao longo de todo o exercício financeiro de 2013, especialmente a partir do 2º semestre, diante da assunção de compromissos financeiros para 2013, mediante a celebração dos Contratos OC 83.599/2012 e 83.600/2012, sem lastro no planejamento orçamentário- financeiro da estatal para aquele mesmo ano, em desacordo com princípio orçamentário da legalidade previsto nos arts. 37, caput, 165, § 5º, inciso II, e 167, inciso I e § 1º, da Constituição de 1998; 
e)	Ronaldo Ferreira Braga (CPF XXX.198.183-XX) , como Diretor Financeiro	da Amazonas Distribuidora de Energia S.A, no período de 1º/1/2011 a 30/4/2014, em função dos seguintes atos:
e.1) na condição de signatário da Resolução-AmE 229/2011, de 16/11/2011, aprovou a abertura da Concorrência Internacional CC-054/2012 objetivando a implantação e O&M da UTE Mauá 3 - fundamentada no Relatório DT 39/2011 e nos termos da Resolução - Eletrobras 878/2011 - sem que o empreendimento, que impactaria o resultado orçamentário e financeiro dos anos de 2012 a 2017, constasse nos projetos tanto do PPA 2012-2015 (Lei nº 12.593, de 2012) quanto da LOA 2012 (Lei nº 12.595, de 2012) , em afronta aos arts. 7º, § 2º, inciso III, e § 6º, 38, caput, da Lei nº 8.666, de 1993;
e.2) na condição de signatário da Resolução-AmE 37/2012, de 14/2/2012, aprovou a publicação do Edital e anexos referentes à Concorrência Internacional CC-054/2012, ocorrida em 17/2/2012 - fundamentada no Relatório DT 005/2012 e nos termos da Resolução - Eletrobras 878/2011, da Resolução-AmE 229/2011 e do Parecer Jurídico PCJ/EDE 032/2012 (que, por sinal, já alertava aos gestores quanto à necessidade de observância das disposições constitucionais e legais que dizem respeito ao orçamento público, a fim de evitar, entre outros, que projetos sejam paralisados pela falta dos recursos) - sem que o empreendimento, que impactaria o resultado orçamentário e financeiro dos anos de 2012 a 2017, constasse na Lei nº 12.593, de 2012 (PPA 2012-2015) e na Lei nº 12.595, de 2012 (LOA 2012) , em afronta ao art. 40, inciso XIV, alínea 'b', da Lei nº 8.666, de 1993;
e.3) na condição de signatário da Resolução 139/2012, de 20/9/2012, aprovou a assinatura dos Contratos OC 83.599/2012 e 83.600/2012, respectivamente para implantação e O&M da UTE Mauá 3, em 28/9/2012 - mesmo diante dos alertas presentes nos Pareceres Jurídicos PCJ/EDE 032/2012, de 14/2/2012, e 134/2012, de 17/9/2012 - com impactos financeiros da ordem de R$ 1,03 bilhões distribuídos desde aquele ano até 2017, sem constar o empreendimento no PPA 2012-2015 e os recursos estimados para desembolso naquele ano na LOA 2012, em afronta ao princípio orçamentário da legalidade, previsto nos arts. 37, caput, c/c 165, § 5º, inciso II, e 167, inciso I e § 1º, da Constituição Federal, bem como aos arts. 4º e 22 da Lei nº 4.320, de 1964, no art. 55, inciso V, da Lei nº 8.666, de 1993, no art. 359-D do Código Penal, incluído pela Lei nº 10.028, de 2000, bem como no art. 10, inciso IX, da Lei nº 8.429, de 1992; e
e.4) pelos prejuízos causados, em valores já pagos pela AmE, por meio do 3º TA, no montante de R$ 47.535.508,51 (data: 31/7/2014) , além do valor de R$ 9.404.650,90 (utilizada a taxa de câmbio do dia do pagamento em 29/10/2015 (US$ 1,00 = R$ 3,9365) , para conversão dos US$ 2.389.089,52) , decorrentes dos custos incorridos pela Construtora Andrade Gutierrez S.A., ante a paralisação da implantação da UTE Mauá 3, no período de 10/1/2014 a 26/2/2014, com base no art. 78, inciso XV, da Lei nº 8.666, de 1993, e afetos à remobilização e retomada das atividades da implantação em ritmo normal, com impacto nos valores, entre outros, da mão de obra, subcontratos e manutenção da obra, moradias, alojamentos, garantia contratual (extensão de prazo) e viagens (passagens aéreas) , tendo em vista os atrasos superiores a 90 dias nos pagamentos de milestones ao longo de todo o exercício financeiro de 2013, especialmente a partir do 2º semestre, diante da assunção de compromissos financeiros para 2013, mediante a celebração dos Contratos OC 83.599/2012 e 83.600/2012, sem lastro no planejamento orçamentário- financeiro da estatal para aquele mesmo ano, em desacordo com princípio orçamentário da legalidade previsto nos arts. 37, caput, 165, § 5º, inciso II, e 167, inciso I e § 1º, da Constituição de 1998;
f)	Luís Hiroshi Sakamoto (CPF XXX.737.591-XX) , como Diretor	de Gestão da Amazonas Distribuidora de Energia S.A, no período de 1º/1/2011 a 31/10/2013, em função dos seguintes atos: 
f.1) na condição de signatário da Resolução-AmE 229/2011, de 16/11/2011, aprovou a abertura da Concorrência Internacional CC-054/2012 objetivando a implantação e O&M da UTE Mauá 3 - fundamentada no Relatório DT 39/2011 e nos termos da Resolução - Eletrobras 878/2011 - sem que o empreendimento, que impactaria o resultado orçamentário e financeiro dos anos de 2012 a 2017, constasse nos projetos tanto do PPA 2012-2015 (Lei nº 12.593, de 2012) quanto da LOA 2012 (Lei nº 12.595, de 2012) , em afronta aos arts. 7º, § 2º, inciso III, e § 6º, 38, caput, da Lei nº 8.666, de 1993;
f.2) na condição de signatário da Resolução-AmE 37/2012, de 14/2/2012, aprovou a publicação do Edital e anexos referentes à Concorrência Internacional CC-054/2012, ocorrida em 17/2/2012 - fundamentada no Relatório DT 005/2012 e nos termos da Resolução - Eletrobras 878/2011, da Resolução-AmE 229/2011 e do Parecer Jurídico PCJ/EDE 032/2012 (que, por sinal, já alertava aos gestores quanto à necessidade de observância das disposições constitucionais e legais que dizem respeito ao orçamento público, a fim de evitar, entre outros, que projetos sejam paralisados pela falta dos recursos) - sem que o empreendimento, que impactaria o resultado orçamentário e financeiro dos anos de 2012 a 2017, constasse na Lei nº 12.593, de 2012 (PPA 2012-2015) e na Lei nº 12.595, de 2012 (LOA 2012) , em afronta ao art. 40, inciso XIV, alínea 'b', da Lei nº 8.666, de 1993;
f.3) na condição de signatário da Resolução 139/2012, de 20/9/2012, aprovou a assinatura dos Contratos OC 83.599/2012 e 83.600/2012, respectivamente para implantação e O&M da UTE Mauá 3, em 28/9/2012 - mesmo diante dos alertas presentes nos Pareceres Jurídicos PCJ/EDE 032/2012, de 14/2/2012, e 134/2012, de 17/9/2012 - com impactos financeiros da ordem de R$ 1,03 bilhões distribuídos desde aquele ano até 2017, sem constar o empreendimento no PPA 2012-2015 e os recursos estimados para desembolso naquele ano na LOA 2012, em afronta ao princípio orçamentário da legalidade, previsto nos arts. 37, caput, c/c 165, § 5º, inciso II, e 167, inciso I e § 1º, da Constituição Federal, bem como aos arts. 4º e 22 da Lei nº 4.320, de 1964, no art. 55, inciso V, da Lei nº 8.666, de 1993, no art. 359-D do Código Penal, incluído pela Lei nº 10.028, de 2000, bem como no art. 10, inciso IX, da Lei nº 8.429, de 1992; e
f.4) pelos prejuízos causados, em valores já pagos pela AmE, por meio do 3º TA, no montante de R$ 47.535.508,51 (data: 31/7/2014) , além do valor de R$ 9.404.650,90 (utilizada a taxa de câmbio do dia do pagamento em 29/10/2015 (US$ 1,00 = R$ 3,9365) , para conversão dos US$ 2.389.089,52) , decorrentes dos custos incorridos pela Construtora Andrade Gutierrez S.A., ante a paralisação da implantação da UTE Mauá 3, no período de 10/1/2014 a 26/2/2014, com base no art. 78, inciso XV, da Lei nº 8.666, de 1993, e afetos à remobilização e retomada das atividades da implantação em ritmo normal, com impacto nos valores, entre outros, da mão de obra, subcontratos e manutenção da obra, moradias, alojamentos, garantia contratual (extensão de prazo) e viagens (passagens aéreas) , tendo em vista os atrasos superiores a 90 dias nos pagamentos de milestones ao longo de todo o exercício financeiro de 2013, especialmente a partir do 2º semestre, diante da assunção de compromissos financeiros para 2013, mediante a celebração dos Contratos OC 83.599/2012 e 83.600/2012, sem lastro no planejamento orçamentário- financeiro da estatal para aquele mesmo ano, em desacordo com o princípio orçamentário da legalidade previsto nos arts. 37, caput, 165, § 5º, inciso II, e 167, inciso I e § 1º, da Constituição de 1998;
g)	Marcos Vinícius de Almeida Nogueira (CPF XXX.578.981-XX) , como Diretor de Planejamento e Expansão da Amazonas Distribuidora de Energia S.A, no período de 24/7/2012 a 21/12/2015, em função dos seguintes atos:
g.1) na condição de signatário da Resolução 139/2012, de 20/9/2012, aprovou a assinatura dos Contratos OC 83.599/2012 e 83.600/2012, respectivamente para implantação e O&M da UTE Mauá 3, em 28/9/2012 - mesmo diante dos alertas presentes nos Pareceres Jurídicos PCJ/EDE 032/2012, de 14/2/2012, e 134/2012, de 17/9/2012 - com impactos financeiros da ordem de R$ 1,03 bilhões distribuídos desde aquele ano até 2017, sem constar o empreendimento no PPA 2012-2015 e os recursos estimados para desembolso naquele ano na LOA 2012, em afronta ao princípio orçamentário da legalidade, previsto nos arts. 37, caput, c/c 165, § 5º, inciso II, e 167, inciso I e § 1º, da Constituição Federal, bem como aos arts. 4º e 22 da Lei nº 4.320, de 1964, no art. 55, inciso V, da Lei nº 8.666, de 1993, no art. 359-D do Código Penal, incluído pela Lei nº 10.028, de 2000, bem como no art. 10, inciso IX, da Lei nº 8.429, de 1992; e
g.2) pelos prejuízos causados, em valores já pagos pela AmE, por meio do 3º TA, no montante de R$ 47.535.508,51 (data: 31/7/2014) , além do valor de R$ 9.404.650,90 (utilizada a taxa de câmbio do dia do pagamento em 29/10/2015 (US$ 1,00 = R$ 3,9365) , para conversão dos US$ 2.389.089,52) , relativo aos US$ 2.389.089,52) , decorrentes dos custos incorridos pela Construtora Andrade Gutierrez S.A., ante a paralisação da implantação da UTE Mauá 3, no período de 10/1/2014 a 26/2/2014, com base no art. 78, inciso XV, da Lei nº 8.666, de 1993, e afetos à remobilização e retomada das atividades da implantação em ritmo normal, com impacto nos valores, entre outros, da mão de obra, subcontratos e manutenção da obra, moradias, alojamentos, garantia contratual (extensão de prazo) e viagens (passagens aéreas) , tendo em vista os atrasos superiores a 90 dias nos pagamentos de milestones ao longo de todo o exercício financeiro de 2013, especialmente a partir do 2º semestre, diante da assunção de compromissos financeiros para 2013, mediante a celebração dos Contratos OC 83.599/2012 e 83.600/2012, sem lastro no planejamento orçamentário-financeiro da estatal para aquele mesmo ano, em desacordo com o princípio orçamentário da legalidade previsto nos arts. 37, caput, 165, § 5º, inciso II, e 167, inciso I e § 1º, da Constituição de 1998;
h)	Radyr Gomes de Oliveira (CPF XXX.281.152-XX) , como Diretor de Geração e Operação para o Interior da Amazonas Distribuidora de Energia S.A, no período de 17/10/2011 a 24/6/2014, em função dos seguintes atos:
h.1) na condição de signatário da Resolução-AmE 229/2011, de 16/11/2011, aprovou a abertura da Concorrência Internacional CC-054/2012 objetivando a implantação e O&M da UTE Mauá 3 - fundamentada no Relatório DT 39/2011 e nos termos da Resolução - Eletrobras 878/2011 - sem que o empreendimento, que impactaria o resultado orçamentário e financeiro dos anos de 2012 a 2017, constasse nos projetos tanto do PPA 2012-2015 (Lei nº 12.593, de 2012) quanto da LOA 2012 (Lei nº 12.595, de 2012) , em afronta aos arts. 7º, § 2º, inciso III, e § 6º, 38, caput, da Lei nº 8.666, de 1993;
h.2) na condição de signatário da Resolução-AmE 37/2012, de 14/2/2012, aprovou a publicação do Edital e anexos referentes à Concorrência Internacional CC-054/2012, ocorrida em 17/2/2012 - fundamentada no Relatório DT 005/2012 e nos termos da Resolução - Eletrobras 878/2011, da Resolução-AmE 229/2011 e do Parecer Jurídico PCJ/EDE 032/2012 (que, por sinal, já alertava aos gestores quanto à necessidade de observância das disposições constitucionais e legais que dizem respeito ao orçamento público, a fim de evitar, entre outros, que projetos sejam paralisados pela falta dos recursos) - sem que o empreendimento, que impactaria o resultado orçamentário e financeiro dos anos de 2012 a 2017, constasse na Lei nº 12.593, de 2012 (PPA 2012-2015) e na Lei nº 12.595, de 2012 (LOA 2012) , em afronta ao art. 40, inciso XIV, alínea 'b', da Lei nº 8.666, de 1993;
h.3) na condição de signatário da Resolução 139/2012, de 20/9/2012, aprovou a assinatura dos Contratos OC 83.599/2012 e 83.600/2012, respectivamente para implantação e O&M da UTE Mauá 3, em 28/9/2012 - mesmo diante dos alertas presentes nos Pareceres Jurídicos PCJ/EDE 032/2012, de 14/2/2012, e 134/2012, de 17/9/2012 - com impactos financeiros da ordem de R$ 1,03 bilhões distribuídos desde aquele ano até 2017, sem constar o empreendimento no PPA 2012-2015 e os recursos estimados para desembolso naquele ano na LOA 2012, em afronta ao princípio orçamentário da legalidade, previsto nos arts. 37, caput, c/c 165, § 5º, inciso II, e 167, inciso I e § 1º, da Constituição Federal, bem como aos arts. 4º e 22 da Lei nº 4.320, de 1964, no art. 55, inciso V, da Lei nº 8.666, de 1993, no art. 359-D do Código Penal, incluído pela Lei nº 10.028, de 2000, bem como no art. 10, inciso IX, da Lei nº 8.429, de 1992; e
h.4) pelos prejuízos causados, em valores já pagos pela AmE, por meio do 3º TA, no montante de R$ 47.535.508,51 (data: 31/7/2014) , além do valor de R$ 9.404.650,90 (utilizada a taxa de câmbio do dia do pagamento em 29/10/2015 (US$ 1,00 = R$ 3,9365) , para conversão dos US$ 2.389.089,52) , decorrentes dos custos incorridos pela Construtora Andrade Gutierrez S.A., ante a paralisação da implantação da UTE Mauá 3, no período de 10/1/2014 a 26/2/2014, com base no art. 78, inciso XV, da Lei nº 8.666, de 1993, e afetos à remobilização e retomada das atividades da implantação em ritmo normal, com impacto nos valores, entre outros, da mão de obra, subcontratos e manutenção da obra, moradias, alojamentos, garantia contratual (extensão de prazo) e viagens (passagens aéreas) , tendo em vista os atrasos superiores a 90 dias nos pagamentos de milestones ao longo de todo o exercício financeiro de 2013, especialmente a partir do 2º semestre, diante da assunção de compromissos financeiros para 2013, mediante a celebração dos Contratos OC 83.599/2012 e 83.600/2012, sem lastro no planejamento orçamentário- financeiro da estatal para aquele mesmo ano, em desacordo com o princípio orçamentário da legalidade previsto nos arts. 37, caput, 165, § 5º, inciso II, e 167, inciso I e § 1º, da Constituição de 1998;
i)	Joaquim Antônio de Carvalho Brito (CPF XXX.238.264-XX) , como membro do Conselho de Administração da Amazonas Distribuidora de Energia S.A, no período de 17/5/2012 a 29/4/2015, em função dos seguintes atos:
i.1) na condição de membro do Conselho de Administração da AmE e signatário da DEL- 024/2012, de 25/9/2012, referendou a decisão da Diretoria Executiva que aprovou a celebração dos Contratos OC 83.599/2012 e 83.600/2012, respectivamente, para a implantação e O&M da UTE Mauá 3, em 28/9/2012, com impactos financeiros na ordem de R$ 1,03 bilhão distribuídos desde 2002 até 2017, sem incluir o empreendimento no PPA 2012- 2015 e na LOA 2012, em afronta ao princípio orçamentário da legalidade previsto nos arts. 37, caput, 165, § 5º, inciso II, e 167, inciso I e § 1º, da Constituição de 1998, bem como aos arts. 4º e 22 da Lei nº 4.320, de 17 de março de 1964, e ao art. 55, inciso V, da Lei nº 8.666, de 1993, incidindo, ainda, no art. 359-D do Código Penal, incluído pela Lei nº 10.028, de 19 de outubro de 2000, e no art. 10, inciso IX, da Lei nº 8.429, de 2 de julho de 1992; e
i.2) pelos prejuízos causados, em valores já pagos pela AmE, por meio do 3º TA, no montante de R$ 47.535.508,51 (data: 31/7/2014) , além do valor de R$ 9.404.650,90 (utilizada a taxa de câmbio do dia do pagamento em 29/10/2015 (US$ 1,00 = R$ 3,9365) , para conversão dos US$ 2.389.089,52) , decorrentes dos custos incorridos pela Construtora Andrade Gutierrez S.A., ante a paralisação da implantação da UTE Mauá 3, no período de 10/1/2014 a 26/2/2014, com base no art. 78, inciso XV, da Lei nº 8.666, de 1993, e afetos à remobilização e retomada das atividades da implantação em ritmo normal, com impacto nos valores, entre outros, da mão de obra, subcontratos e manutenção da obra, moradias, alojamentos, garantia contratual (extensão de prazo) e viagens (passagens aéreas) , tendo em vista os atrasos superiores a 90 dias nos pagamentos de milestones ao longo de todo o exercício financeiro de 2013, especialmente a partir do 2º semestre, diante da assunção de compromissos financeiros para 2013, mediante a celebração dos Contratos OC 83.599/2012 e 83.600/2012, sem lastro no planejamento orçamentário- financeiro da estatal para aquele mesmo ano, em desacordo com princípio orçamentário da legalidade previsto nos arts. 37, caput, 165, § 5º, inciso II, e 167, inciso I e § 1º, da Constituição de 1998; 
III. Razões de justificativa do Sr. Pedro Mateus de Oliveira (peça 42) 
157. As razões de justificativas trazidas pelo Sr. Pedro Mateus de Oliveira são muito semelhantes às apresentadas pelos demais responsáveis nas suas alegações de defesa, sendo aquele representado pelos mesmos advogados destes.
158. Por este motivo não cabe fazer novamente um resumo dos argumentos apresentados.
IV. Análise
159. O responsável em apreço foi chamado em audiência por ter aprovado a abertura, bem como a publicação do Edital e anexos referentes à Concorrência Internacional CC-054/2012 para a implantação e Operação e Manutenção (O&M) da UTE Mauá 3, sem que o empreendimento estivesse na LOA 2012 e no PPA 2012-2015, em afronta à dispositivos constitucionais e legais já mencionados nesta instrução.
160. Os principais argumentos trazidos nas suas razões de justificativa já foram enfrentados no tópico II desta instrução, motivo pelo qual não cabe repetir as análises efetuadas mais uma vez neste momento. Assim, a conclusão a que se chega é a mesma, ou seja, no sentido de rejeitar as justificativas apresentadas.
161. Contudo, este responsável não foi arrolado pelo débito levantado, uma vez que já não mais integrava a Diretoria Executiva da AmE, por ocasião da celebração dos Contratos OC 83.599/2012 e OC 83.600/2012, respondendo apenas pela irregularidade mencionada no parágrafo
159. Dessa forma, propõe-se julgar as suas contas irregulares, e, ainda, em atendimento ao disposto no parágrafo único do art. 19 da Lei 8.443/1992, é cabível a aplicação da multa prevista no art. 58, inciso I, do mesmo normativo legal.
CONCLUSÃO
162. Esta instrução tratou da análise das alegações de defesa dos Srs. José da Costa Carvalho Neto, Marcos Aurélio Madureira da Silva, Luiz Armando Crestana, Marcos Vinícius de Almeida Nogueira, Tarcísio Estefano Rosa, Luís Hiroshi Sakamoto, Radyr Gomes de Oliveira, Joaquim Antônio de Carvalho Brito e Ronaldo Ferreira Braga, em razão de prejuízos no montante de R$ 47.535.508,51, além do valor de US$ 2.389.089,52, ante a paralisação por deficiência no planejamento orçamentário- financeiro para a implantação da Usina Termelétrica (UTE) Mauá 3, localizada em Manaus/AM, executadas por meio dos Contratos OC 83.599/2012 e OC 83.600/2012, firmado entre a Amazonas Distribuidora de Energia S.A. (AmE) e a Construtora Andrade Gutierre z
S.A. (AG) , em 28/9/2012. Foram também alvo de avaliação as razões de justificativas do Sr. Pedro Mateus de Oliveira, face à aprovação da abertura e a publicação do Edital e anexos referentes à Concorrência Internacional CC-054/2012 para a implantação da UTE em apreço, sem que o empreendimento estivesse na LOA 2012 e no PPA 2012-2015, em afronta à dispositivos constitucionais e legais.
163. No tópico II desta instrução foram avaliados os principais argumentos trazidos pelos responsáveis frente às irregularidades cometidas que levaram ao débito levantado, muitos dos quais já apresentados em outras oportunidades nos processos que trataram da fiscalização das obras da UTE Mauá 3. Em síntese, as conclusões que se chegaram a eles foram:
a)	Em que pesem os arts. 15 e 16 da LRF não serem aplicáveis às estatais não dependentes, foram infringidos uma série de outras disposições constitucionais e legais, não havendo, portanto, como afastar as irregularidades cometidas (item II.1 desta instrução) ;
b)	Em que pese o interesse público defendido pelos responsáveis na implementação do empreendimento, a sua importância e urgência não podem servir de arrimo para o cometimento de ilícitos (item II.2 desta instrução) ; 
c)	A paralisação da AG de 10/1/2014 a 26/2/2014 (47 dias) ante aos atrasos nos pagamentos não foi indevida, tendo a empresa respaldo legal para tanto (art. 78, inciso XV, da Lei 8.666/1993) , sendo que a AmGT reconheceu como devidos e pagou os valores para a remobilização e retomada das obras. Caso a paralisação tivesse sido indevida, não caberia realizar tais pagamentos (item II.3 desta instrução) ;
d)	Diferentemente do alegado pelos responsáveis, a legislação orçamentária não foi obedecida, tendo em vista que a licitação e o contrato foram realizados sem que o empreendimento estivesse incluído na LOA 2012 e no PPA 2012-2015, assim como foi, também, extemporânea a suplementação do orçamento em 2013, que terminou por causar atrasos nos pagamentos (item II.4 desta instrução) ;
e)	Observou-se ação negligente e imprudente dos gestores ao prosseguirem com a contratação mesmo cientes, e sendo alertados, de que não havia recursos orçamentários aprovados para o empreendimento e que essa ausência poderia ocasionar a paralisação das obras com a respectiva responsabilização daqueles que deram causa. Além disso, a jurisprudência do TCU apresentada pelos responsáveis não se coaduna à situação em análise nestes autos (item II.5 desta instrução) ;
f)	As evidências juntadas aos diversos processos que trataram da fiscalização da UTE Mauá 3 ao longo dos anos conduzem ao entendimento de que a ausência de dotação orçamentária adequada contribuiu para os atrasos de pagamento, apesar de poder ter havido uma insuficiência financeira também, como alegam os responsáveis (item II.6 desta instrução) ;
g)	Em que pese concordar-se com os responsáveis acerca da diferença entre provisão e perda, não restou claro se os valores incluídos nas demonstrações financeiras da AmGT se referiam às perdas pelo reconhecimento de mérito para a retomada das obras pela AG no âmbito da transação judicial que levou à celebração do terceiro termo aditivo ao contrato 83.599/2012, sugerindo- se, inclusive, que tais montantes poderiam ter sido lançados no ativo imobilizado (item II.7 desta instrução) ; e
h)	Ante as circunstâncias que cercavam os gestores, inferiu-se que esses tomaram decisões para a implantação da UTE visando o interesse público, ponderando-se razoável afastar o débito a eles imputados. Contudo, diante dos atos praticados não estarem em consonância com os ditames legais e sem uma adequada avaliação dos riscos envolvidos em iniciar um empreendimento daquele porte sem adequado suporte orçamentário e financeiro, em observância ao dever de diligência exigido pelo art. 153 da Lei 6.404/1976, que terminou por ocasionar prejuízos à AmE, tendo em vista a necessidade de ressarcir a AG para a retomada das obras, considera-se razoável que os gestores sejam devidamente apenados (item II.8 desta instrução) .
164. Em face da análise promovida nos mencionados itens, propõe-se acatar parcialmente as alegações de defesa apresentadas pelos responsáveis acima mencionados, uma vez que não foram suficientes para sanear todas as irregularidades a eles atribuídas.
165. Uma vez inexistindo elementos que comprovem a boa-fé dos responsáveis, suas contas devem, desde logo, ser julgadas irregulares, nos termos do art. 202, § 6º c/c o art. 209, incisos II e III, e § 5º do Regimento Interno/TCU, afastando-se o débito a eles imputados e aplicando a multa prevista no art. 58, inciso I da Lei 8.443/1992 e 268, inciso I do RITCU, com fundamento no art. 210, § 2º.
166. No tocante às razões de justificativas apresentadas pelo Sr. Pedro Mateus de Oliveira, constatou-se que os argumentos apresentados eram muito semelhantes aos trazidos pelos demais responsáveis, motivo pelo qual não foram realizadas novas análises. Concluiu-se, portanto, pela rejeição das razões de justificativas trazidas, propondo-se o julgamento pela irregularidade das contas e a aplicação da multa prevista no art. 58, inciso I da Lei 8.443/1992 (item IV desta instrução) .
 167. Por fim, em atendimento à solicitação formalizada por meio do TC Processo 026.907/2018-6 (apenso a este processo) , será proposto encaminhamento do Acórdão a ser prolatado, acompanhado do seu relatório e voto, à Procuradoria da República no Amazonas, Gabinete do 3º Ofício, no interesse do Inquérito Civil nº 1.13.000.00615/2014-36, instaurado com a finalidade de apurar possíveis irregularidades elencadas no relatório de fiscalização de obras elaborado pelo TCU (TC Processo 007.843/2013-5) , tendo por objeto a implantação da Usina Termelétrica Mauá 3.
PROPOSTA DE ENCAMINHAMENTO
168. Diante do exposto, submetem-se os autos à consideração superior para apreciação e encaminhamento ao Gabinete do Exmo. Ministro-Relator André Luís de Carvalho, passando antes pelo Ministério Público junto ao TCU para o pronunciamento previsto no art. 81, inciso II da Lei 8.443/1992, propondo:
168.1. com fundamento nos arts. 1º, inciso I, 16, inciso III, alíneas 'b' e 'c', e § 2º da Lei 8.443/1992 c/c os arts. 19, parágrafo único e 23, inciso III, da mesma Lei, e com arts. 1º, inciso I, 209, inciso II e III, e § 5º, 210, § 2º e 214, inciso III, do Regimento Interno, que sejam julgadas irregulares as contas dos Srs. José da Costa Carvalho Neto (CPF XXX.602.786-XX) , na condição de Diretor-Presidente da Eletrobras no período de 25/2/2011 a 26/7/2016; Marcos Aurélio Madureira da Silva (CPF XXX.695.816-XX) , na condição de Diretor-Presidente da Amazonas Distribuidora de Energia S.A., no período de 2/6/2011 a 24/10/2013, e membro do Conselho de Administração da Amazonas Distribuidora de Energia S.A., no período de 1º/6/2011 a 25/10/2013; Tarcísio Estefano Rosa (CPF XXX.887.729-XX) , na condição de Diretor de Geração, Transmissão e Operação para a Capital da Amazonas Distribuidora de Energia S.A., no período de 1º/1/2011 a 2/2/2014; Luiz Armando Crestana (CPF XXX.843.090-XX) , na condição de Diretor Comercial da Amazonas Distribuidora de Energia S.A., no período de 26/10/2011 a 29/7/2015; Ronaldo Ferreira Braga (CPF XXX.198.183-XX) , na condição de Diretor Financeiro da Amazonas Distribuidora de Energia S.A., no período de 1º/1/2011 a 30/4/2014; Luís Hiroshi Sakamoto (CPF XXX.737.591-XX) , na condição de Diretor de Gestão da Amazonas Distribuidora de Energia S.A., no período de 1º/1/2011 a 31/10/2013; Marcos Vinícius de Almeida Nogueira (CPF XXX.578.981-XX) , na condição de Diretor de Planejamento e Expansão da Amazonas Distribuidora de Energia S.A., no período de 24/7/2012 a 21/12/2015; Radyr Gomes de Oliveira (CPF XXX.281.152-XX) , na condição de Diretor de Geração e Operação para Interior da Amazonas Distribuidora de Energia S.A., no período de 17/10/2011 a 24/6/2014; Joaquim Antônio de Carvalho Brito (CPF XXX.238.264-XX) , na condição de membro do Conselho de Administração da Amazonas Distribuidora de Energia S.A., no período de 17/5/2012 a 29/4/2015; Sr. Pedro Mateus de Oliveira (CPF XXX.789.286-XX) , na condição de Diretor de Planejamento e Expansão da Amazonas Distribuidora de Energia S.A., no período de 17/10/2011 a 23/7/2012;
168.2. aplicar aos Srs. José da Costa Carvalho Neto (CPF XXX.602.786-XX) , Marcos Aurélio Madureira da Silva (CPF XXX.695.816-XX, Tarcísio Estefano Rosa (CPF XXX.887.729-XX) , Luiz Armando Crestana (CPF XXX.843.090-XX) , Ronaldo Ferreira Braga (CPF XXX.198.183-XX) , Luís Hiroshi Sakamoto (CPF XXX.737.591-XX) , Marcos Vinícius de Almeida Nogueira (CPF XXX.578.981-XX) , Radyr Gomes de Oliveira (CPF XXX.281.152-XX) , Joaquim Antônio de Carvalho Brito (CPF XXX.238.264-XX) , e Pedro Mateus de Oliveira (CPF XXX.789.286-XX) , individualmente, a multa prevista no art. 58, inciso I da Lei 8.443/1992 c/c o art. 268, inciso I do Regimento Interno, com a fixação do prazo de quinze dias, a contar das notificações, para comprovarem, perante o Tribunal (art. 214, inciso III, alínea 'a', do Regimento Interno) , o recolhimento das dívidas aos cofres do Tesouro Nacional, atualizadas monetariamente desde a data do acórdão até a dos efetivos recolhimentos, se forem pagas após o vencimento, na forma da legislação em vigor;
168.3. autorizar, desde logo, nos termos do art. 28, inciso II, da Lei 8.443/1992, a cobrança judicial das dívidas caso não atendidas as notificações; 
168.4. autorizar, desde logo, caso seja solicitado, o pagamento da dívida dos Srs. Srs. José da Costa Carvalho Neto (CPF XXX.602.786-XX) , Marcos Aurélio Madureira da Silva (CPF XXX.695.816-XX, Tarcísio Estefano Rosa (CPF XXX.887.729-XX) , Luiz Armando Crestana (CPF XXX.843.090-XX) , Ronaldo Ferreira Braga (CPF XXX.198.183-XX) , Luís Hiroshi Sakamoto (CPF XXX.737.591-XX) , Marcos Vinícius de Almeida Nogueira (CPF XXX.578.981-XX) , Radyr Gomes de Oliveira (CPF XXX.281.152-XX) , Joaquim Antônio de Carvalho Brito (CPF XXX.238.264-XX) e Sr. Pedro Mateus de Oliveira (CPF XXX.789.286-XX) em 36 parcelas mensais e consecutivas, nos termos do art. 26 da Lei 8.443/1992 c/c o art. 217 do Regimento Interno, fixando- lhes o prazo de quinze dias, a contar do recebimento da notificação, para comprovarem perante o Tribunal o recolhimento da primeira parcela, e de trinta dias, a contar da parcela anterior, para comprovarem os recolhimentos das demais parcelas, devendo incidir sobre cada valor mensal, atualizado monetariamente, os juros de mora devidos, na forma prevista na legislação em vigor;
168.5. encaminhar cópia da deliberação ao Procurador-Chefe da Procuradoria da República no Amazonas, nos termos do § 3º do art. 16 da Lei 8.443/1992 c/c o § 7º do art. 209 do Regimento Interno do TCU, e, em atendimento à solicitação formulada por meio do TC Processo 026.907/2018-6, ao Gabinete do 3º Ofício da daquela mesma Procuradoria, no interesse do Inquérito Civil nº 1.13.000.00615/2014-36, para adoção das medidas cabíveis; e comunicar- lhe que o relatório e o voto que a fundamentarem podem ser acessados por meio do endereço eletrônico www.tcu.gov.br/acordaos e que, caso haja interesse, o Tribunal pode enviar-lhe cópia desses documentos sem qualquer custo; e
168.6. encaminhar a todos os responsáveis deste processo, a Centrais Elétricas Brasileiras S.A (Eletrobras) e a Amazonas Geração e Transmissão de Energia S/A cópia do acórdão que vier a ser proferido, orientando-os, caso desejem, a obter o inteiro teor da deliberação, incluindo o relatório e o voto, no endereço eletrônico www.tcu.gov.br/acordaos, conforme orientação contida no Memorando- Circular nº 45/2017 - Segecex.".
3.	Enfim, por intermédio do Exmo. Sr. Procurador Júlio Marcelo de Oliveira, o MPTCU anuiu à referida proposta da SeinfraElétrica, sem prejuízo, contudo, de sugerir alguns ajustes sobre essa proposta, tendo, para tanto, lançado o seu parecer à Peça 131 nos seguintes termos:
"Trata-se de tomada de contas especial (TCE) , instaurada por determinação deste Tribunal contida no subitem 9.5 do Acórdão 1879/2017-TCU-Plenário, de relatoria do Ministro André Luís de Carvalho, em razão de prejuízos decorrentes da paralisação do empreendimento, por deficiência no planejamento orçamentário-financeiro, para a implantação da Usina Termelétrica de Mauá 3 (UTE Mauá 3) localizada em Manaus/AM, executadas por meio dos Contratos OC 83.599/2012 e OC 83.600/2012, firmados entre a Amazonas Distribuidora de Energia S.A. (AmE) e a Construtora Andrade Gutierrez S.A. (AG) (peça 1) .
A apuração dos fatos, a identificação dos responsáveis e a quantificação do débito foi realizada no âmbito do processo original de fiscalização TC Processo 011.182/2015-6 (Acórdão 1879/2017-TCU-Plenário) . No presente processo de TCE, a unidade técnica ultimou as citações e analisou as alegações de defesa dos gestores envolvidos, além de analisar as razões de justificativa de um gestor específico por força do subitem 9.5 do Acórdão 1879/2017-TCU-Plenário.
O débito apurado no presente processo decorre da paralisação da obra em 47 dias (10/1/2014 à 26/2/2014) por culpa atribuída à gestão da estatal. O valor foi calculado por consultoria especializada e foi dividido em uma parcela de R$ 47.535.508,51 (data-base 31/7/2014) e outra de R$ 9.404.650,90 (data- base 29/10/2015) (peças 48, 61 e 160 do TC Processo 011.182/2015-6) .
Quanto aos prejuízos decorrentes da paralisação de 596 dias (26/2/2014 à 15/10/2015) , decorrentes da manutenção irregular da paralisação do empreendimento por parte específica da Construtora Andrade Gutierrez S.A., registre-se que estão sendo apurados, no âmbito de outro processo de TCE (TC Processo 030.138/2017-5) , em obediência à determinação contida no subitem 9.7 do Acórdão 1879/2017-TCU-Plenário.
Ato contínuo à instauração da TCE, a Secretaria de Fiscalização de Infraestrutura de Energia Elétrica (SeinfraElétrica) instruiu preliminarmente o feito para sanear o presente processo (peças 49 e 61) e analisou na mesma instrução de mérito as razões de justificativa apresentadas pelo sr. Pedro Mateus de Oliveira (peça 42) e as alegações de defesa dos outros responsáveis gestores da estatal Amazonas Distribuidora de Energia S.A. (AmE) . Exaurido o feito, a unidade técnica propôs, em síntese, acolher parcialmente as alegações de defesa de todos os responsáveis no processo afastando-se o débito inicialmente apontado, mas mantendo a proposta de aplicação de multa do art. 58, inciso I, da Lei 8.443/1992, com suporte na seguinte conclusão (peça 126, p. 32) :
'162. Esta instrução tratou da análise das alegações de defesa dos Srs. José da Costa Carvalho Neto, Marcos Aurélio Madureira da Silva, Luiz Armando Crestana, Marcos Vinícius de Almeida Nogueira, Tarcísio Estefano Rosa, Luís Hiroshi Sakamoto, Radyr Gomes de Oliveira, Joaquim Antônio de Carvalho Brito e Ronaldo Ferreira Braga, em razão de prejuízos no montante de R$ 47.535.508,51, além do valor de US$ 2.389.089,52, ante a paralisação por deficiência no planejamento orçamentário-financeiro para a implantação da Usina Termelétrica (UTE) Mauá 3, localizada em Manaus/AM, executadas por meio dos Contratos OC 83.599/2012 e OC 83.600/2012, firmado entre a Amazonas Distribuidora de Energia S.A. (AmE) e a Construtora Andrade Gutierrez S.A. (AG) , em 28/9/2012. Foram também alvo de avaliação as razões de justificativas do Sr. Pedro Mateus de Oliveira, face à aprovação da abertura e a publicação do Edital e anexos referentes à Concorrência Internacional CC- 054/2012 para a implantação da UTE em apreço, sem que o empreendimento estivesse na LOA 2012 e no PPA 2012-2015, em afronta à dispositivos constitucionais e legais.
163. No tópico II desta instrução foram avaliados os principais argumentos trazidos pelos responsáveis frente às irregularidades cometidas que levaram ao débito levantado, muitos dos quais já apresentados em outras oportunidades nos processos que trataram da fiscalização das obras da UTE Mauá 3. Em síntese, as conclusões que se chegaram a eles foram:
a)	Em que pesem os arts. 15 e 16 da LRF não serem aplicáveis às estatais não dependentes, foram infringidos uma série de outras disposições constitucionais e legais, não havendo, portanto, como afastar as irregularidades cometidas (item II.1 desta instrução) ;
b)	Em que pese o interesse público defendido pelos responsáveis na implementação do empreendimento, a sua importância e urgência não podem servir de arrimo para o cometimento de ilícitos (item II.2 desta instrução) ;
c)	A paralisação da AG de 10/1/2014 a 26/2/2014 (47 dias) ante aos atrasos nos pagamentos não foi indevida, tendo a empresa respaldo legal para tanto (art. 78, inciso XV, da Lei 8.666/1993) , sendo que a AmGT reconheceu como devidos e pagou os valores para a remobilização e retomada das obras. Caso a paralisação tivesse sido indevida, não caberia realizar tais pagamentos (item II.3 desta instrução) ;
d)	Diferentemente do alegado pelos responsáveis, a legislação orçamentária não foi obedecida, tendo em vista que a licitação e o contrato foram realizados sem que o empreendimento estivesse incluído na LOA 2012 e no PPA 2012-2015, assim como foi, também, extemporânea a suplementação do orçamento em 2013, que terminou por causar atrasos nos pagamentos (item II.4 desta instrução) ;
e)	Observou-se ação negligente e imprudente dos gestores ao prosseguirem com a contratação mesmo cientes, e sendo alertados, de que não havia recursos orçamentários aprovados para o empreendimento e que essa ausência poderia ocasionar a paralisação das obras com a respectiva responsabilização daqueles que deram causa. Além disso, a jurisprudência do TCU apresentada pelos responsáveis não se coaduna à situação em análise nestes autos (item II.5 desta instrução) ;
f)	As evidências juntadas aos diversos processos que trataram da fiscalização da UTE Mauá 3 ao longo dos anos conduzem ao entendimento de que a ausência de dotação orçamentária adequada contribuiu para os atrasos de pagamento, apesar de poder ter havido uma insuficiência financeira também, como alegam os responsáveis (item II.6 desta instrução) ;
g)	Em que pese concordar-se com os responsáveis acerca da diferença entre provisão e perda, não restou claro se os valores incluídos nas demonstrações financeiras da AmGT se referiam às perdas pelo reconhecimento de mérito para a retomada das obras pela AG no âmbito da transação judicial que levou à celebração do terceiro termo aditivo ao contrato 83.599/2012, sugerindo-se, inclusive, que tais montantes poderiam ter sido lançados no ativo imobilizado (item II.7 desta instrução) ; e
h)	Ante as circunstâncias que cercavam os gestores, inferiu-se que esses tomaram decisões para a implantação da UTE visando o interesse público, ponderando-se razoável afastar o débito a eles imputados. Contudo, diante dos atos praticados não estarem em consonância com os ditames legais e sem uma adequada avaliação dos riscos envolvidos em iniciar um empreendimento daquele porte sem adequado suporte orçamentário e financeiro, em observância ao dever de diligência exigido pelo art. 153 da Lei 6.404/1976, que terminou por ocasionar prejuízos à AmE, tendo em vista a necessidade de ressarcir a AG para a retomada das obras, considera-se razoável que os gestores sejam devidamente apenados (item II.8 desta instrução) .
164. Em face da análise promovida nos mencionados itens, propõe-se acatar parcialmente as alegações de defesa apresentadas pelos responsáveis acima mencionados, uma vez que não foram suficientes para sanear todas as irregularidades a eles atribuídas.
165. Uma vez inexistindo elementos que comprovem a boa-fé dos responsáveis, suas contas devem, desde logo, ser julgadas irregulares, nos termos do art. 202, § 6º c/c o art. 209, incisos II e III, e § 5º do Regimento Interno/TCU, afastando-se o débito a eles imputados e aplicando a multa prevista no art. 58, inciso I da Lei 8.443/1992 e 268, inciso I do RITCU, com fundamento no art. 210, § 2º.
166. No tocante às razões de justificativas apresentadas pelo Sr. Pedro Mateus de Oliveira, constatou-se que os argumentos apresentados eram muito semelhantes aos trazidos pelos demais responsáveis, motivo pelo qual não foram realizadas novas análises. Concluiu- se, portanto, pela rejeição das razões de justificativas trazidas, propondo-se o julgamento pela irregularidade das contas e a aplicação da multa prevista no art. 58, inciso I da Lei 8.443/1992 (item IV desta instrução) .' (grifou-se) 
Encerrada a etapa de instrução pela SeinfraElétrica, Vossa Excelência encaminhou o processo para manifestação do Ministério Público de Contas (peça 129) . Ato contínuo à distribuição do processo para este membro do MP de Contas, a defesa dos responsáveis solicitou a realização de reunião virtual em virtude de medidas temporárias adotadas pelo Tribunal em face do Novo Coronavírus (Portaria-TCU 59, de 17/3/2020) . Em razão disso, a advogada Cristiana Muraro Fracari (OAB/DF 48.254) , foi ouvida por videoconferência em 28/4/2020, oportunidade em que prestou esclarecimentos e ofereceu memorial, resumindo as pretensões jurídicas dos gestores arrolados como responsáveis (peça 130) .
II
O Ministério Público de Contas da União concorda com a análise da Secretaria de Fiscalização de Infraestrutura de Energia Elétrica e endossa a proposta de encaminhamento feita no sentido de acatar parcialmente as alegações de defesa de todos os responsáveis, afastando-se o débito, mas mantendo a irregularidade das contas e a multa do art. 58 da Lei 8.443/1992. Em virtude do afastamento do débito e da apresentação de memorial pela defesa dos gestores da estatal, o MP de Contas apresenta as seguintes considerações adicionais com vistas a contribuir para o deslinde da questão.
Inicialmente, convém repisar que se apura no presente processo de TCE o prejuízo ocasionado pelas condutas dos gestores da Amazonas Distribuidora de Energia S.A. (AmE) que ensejaram prejuízos pela paralisação de 47 dias (10/1/2014 à 26/2/2014) na construção da UTE Mauá 3, localizada em Manaus/AM, executadas pela empresa Construtora Andrade Gutierrez S.A (subitem 9.5 do Acórdão 1879/2017-TCU-Plenário) . Além disso, registre-se que a maior parte do prejuízo ocasionado pela paralisação foram imputados à construtora em 596 dias (26/2/2014 à 15/10/2015) , e estão sendo apurados, no âmbito do TC Processo 030.138/2017-5, em obediência à determinação contida no subitem 9.7 do Acórdão 1879/2017-TCU-Plenário.
Também convém registrar que a contratação do empreendimento da UTE Mauá 3 envolveu construção e operação de usina termelétrica a gás natural na ordem de grandeza de R$ 1 bilhão. O projeto faz parte de um projeto elétrico maior e o Tribunal realiza fiscalizações periódicas no empreendimento. O presente processo decorre de paralisação ocorrida em 2014, cujas consequências financeiras e individualização de responsabilidades estão sendo apurados em processos apartados.
Em que pese a demonstração de interesse público pelos gestores da AmE, diante as circunstâncias que os cercavam na época da paralisação da obra, a SeinfraElétrica não conseguiu identificar a boa-fé dos envolvidos, uma vez que restou comprovado no processo que os gestores da estatal tiveram ciência prévia dos riscos e das irregularidades que estavam por cometer ao avançar com a contratação de um empreendimento sem disponibilidade orçamentária, conforme alertado no Parecer Jurídico PCJ/EDE 134/2012 (peça 184, p.34 do TC Processo 005.740/2014-2) :
'Deste modo, conclui-se que a contratação sem previsão no orçamento não configura de per si um ilícito. Isto apenas ocorrerá em duas hipóteses:
1)	quando não for atendido o interesse público e;
2)	mesmo que atendido o interesse público, houver algum prejuízo para a Administração ou para o erário.
Neste ponto, cabe frisar que se faz menção a prejuízo em sentido amplo, vale dizer, engloba- se a diminuição patrimonial injustificada bem como a realização de investimentos que não atendam aos fins esperados ou o prejuízo para a atividade da Administração de uma maneira geral. 
Assim, trazendo para o caso concreto, pode haver responsabilização caso, por alguma razão, haja falta de recursos para terminar a obra e seja necessária paralisá-la; sejam deslocados recursos originalmente destinados a outras finalidades ligadas a atividades essenciais da Amazonas Energia de modo a prejudicar a prestação do serviço público; cause a contratação desequilíbrio desmesurado no caixa da empresa; etc'
Nesse sentido, a unidade técnica do TCU contextualizou o complexo ambiente político- jurídico da época em que foram adotadas as decisões dos gestores da AmE. a SeinfraElétrica trouxe os argumentos que a levaram a concluir pelo afastamento do débito dos responsáveis da estatal, apesar da inobservância das premissas legais vigentes, conforme se verifica na instrução contida na peça 126, p.19:
'131. Assim, é preciso analisar se havia situações que cercavam os gestores que os levaram a tomar determinadas decisões visando à implantação do empreendimento.
132. A cidade de Manaus sofria com constantes apagões, conforme defendem os responsáveis, antes de integrar o Sistema Interligado Nacional (SIN) , que ocorreu em 2013. Necessitava, portanto, de uma usina que trouxesse uma maior segurança e confiabilidade para o fornecimento de energia para a região.
133. Para tanto, em 2011, a Eletrobras, atendendo a orientação da Presidência da República e do Ministério de Minas e Energia (ata de reunião do Grupo de Trabalho do Sistema Elétrico Manaus (GTSEM) , de 26/8/2011, à peça 191, p. 17-24 do TC Processo 005.740/2014-2) , decidiu, por meio da Resolução 878/2011 (peça 28, p. 1) , determinar à AmE a implantação de nova termelétrica a gás natural, em ciclo combinado, com potência de 650 MW, em um prazo de 24 meses a contar de janeiro de 2012.
134. Das justificativas constantes no relatório PR-264/2011 (peça 28, p. 2-3) , de 29/9/2011, extrai-se que, mesmo com a integração ao SIN em 2013, era preciso ter uma fonte confiável de geração para a região, especialmente durante a realização da Copa do Mundo em 2014, caso houvesse desligamento da linha Tucuruí-Macapá-Manaus.
135. Além disso, havia o contrato de gás firmado entre a AmE e a Cigás, sendo preciso consumir 2.300.000 m³/dia para a nova UTE a ser construída. Caso esse gás não fosse consumido, a AmE estaria obrigada a pagá-lo mesmo sem ter utilizado (cláusula do Take or Pay) . Portanto, quanto antes a usina estivesse pronta e apta a receber o gás, menor o prejuízo da AmE em custeá-lo sem uma receita associada (a questão relativa ao atraso na conversão das usinas térmicas da AmE, com vistas ao melhor aproveitamento do combustível associado ao Contrato de Compra e Venda de Gás Natural OC 1902/2006 firmado com a Cigás, que tem implicação com a cláusula Take or Pay, está sendo tratado no TC Processo 028.421/2017-5, e mais especificamente em relação a UTE Mauá 3, foi tratado no TC Processo 011.182/2015-6 e está em análise no TC Processo 030.138/2017-5) .
136. Também, o aumento da eficiência, redução de custos e de emissão de gases do efeito estufa com a substituição de geração a óleo por gás natural em ciclo combinado pesaram para a implantação da nova usina.
137. Os mencionados fatores, considerando-se especialmente o prazo para atender os jogos da Copa do Mundo de 2014, podem ter influenciado os gestores a tomarem as medidas necessárias para implantação do empreendimento com a maior brevidade possível. Portanto, é possível que as circunstâncias que os cercavam naquele momento os levaram a praticar determinados atos visando a contratação da obra para a usina deixando de observar etapas necessárias à realização dos investimentos, como a regular previsão de recursos na LOA e no PPA e o adequado aporte financeiro para a construção da UTE.
138. Um outro ponto que merece uma ponderação mais cuidadosa diz respeito ao argumento de ausência de caixa (e não a ausência de orçamento) que deixou o empreendimento sem recursos financeiros suficientes para arcar com os pagamentos devidos à AG. Em que pese as evidências (já discorridas no subtópico II.6 desta instrução) levarem ao entendimento de que a partir do momento que o orçamento previsto na LOA se exauriu em meados de 2013, os pagamentos começaram a atrasar, é possível que tenha havido uma coincidência. Explica-se.
139. Desde 2012, após a edição da Medida Provisória 579 (MP 579/2012) , convertida na Lei 12.783/2013, que as empresas do Grupo Eletrobras passaram a apresentar prejuízos significativos nos seus balanços, em razão de aceitar as condições de prorrogação no prazo de concessão das suas instalações que implicaram redução de receita, conforme amplamente divulgado pela imprensa (como por exemplo https://veja.abril.com.br/economia/mp-579-faz- eletrobras-ter-perdas-contabeis-de-r-10-bi/	e http://g1.globo.com/economia/negocios/noticia/2014/03/eletrobras-registra-em-2013- prejuizo-de-r-62-bilhoes.html - acessado em 2/4/2020)	e consoante as demonstrações financeira da Holding	do	Grupo	(https://eletrobras.com/pt/ri/Paginas/Demonstracoesfinanceiras.aspx - visitado em 2/4/2020) . Os prejuízos foram registrados por quatro anos consecutivos, sendo que o grupo só passou a gerar lucros a partir do exercício de 2016 (em que pese o prejuízo tido em 2017 e revertido em 2018) .
140. A AmE, como já comentado no parágrafo Error! Reference source not found. e no subtópico II.6 desta instrução, já apresentava debilidade financeira desde 2009 e não teria como arcar sozinha com o investimento necessário à implantação da UTE Mauá 3. Dependia da obtenção de financiamento e de aportes da Holding para levar o empreendimento adiante. A situação vivenciada pela Eletrobras a partir da edição da MP 579/2012 pode ter reduzido o fluxo financeiro à AmE a partir de julho/2013 e essa diminuição ter coincidido com a ausência de orçamento, que só se regularizou no final de dezembro de 2013. Se dispusesse de caixa logo após a abertura do crédito suplementar pela Lei 12.951/2013 no final de dezembro, a estatal já poderia pagar os valores devidos à AG.
141. Contudo, a contratada paralisou as obras em 14/1/2014 e a AmE só quitou as parcelas devidas que haviam superado os 90 dias em 26/2/2014, ou seja, observa-se que da aprovação da suplementação do orçamento em 27/12/2013 até o efetivo pagamento no final de fevereiro de 2014 decorreram quase dois meses. Infere-se, portanto, que nesse período, mesmo com autorização orçamentária para realizar os gastos, é provável que a AmE não possuísse recursos financeiros para honrar seus compromissos junto à AG. As cartas acostadas à peça 113, p. 50- 53 retratam os pedidos de valores que a AmE fez à Eletrobras, inclusive para cumprir os compromissos no segundo semestre de 2013.
142. Assim, face ao anteriormente exposto, considerando as circunstâncias que os cercavam, os gestores podem ter decido promover a licitação para a implantação e Operação e Manutenção (O&M) da UTE Mauá 3 e autorizar a assinatura dos Contratos OC 83.599/2012 e 83.600/2012, sem incluir o empreendimento no PPA 2012-2015 e na LOA 2012, premidos pelo interesse público, mas deixando de observar as premissas legais pertinentes.
143. Imputar os prejuízos sofridos pela AmE para a retomada das obras aos responsáveis, reconhecidos por meio do 3º TA, poderia ser um encargo demasiado, já que se houvesse uma maior delonga para a implantação do empreendimento, outros prejuízos poderiam surgir (uns mais fáceis de mensurar, como pagamento pelo gás não consumido, e outros menos, como uma menor segurança no fornecimento de energia, imprescindível para a realização da Copa de 2014, uma menor eficiência de geração etc.) .
144. Entretanto, em que pese ser defensável não se imputar esse prejuízo aos responsáveis, não há como se furtar de observar o contido no art. 28 da LINDB:
Art. 28. O agente público responderá pessoalmente por suas decisões ou opiniões técnicas em caso de dolo ou erro grosseiro.
145. Como já registrado nesta instrução e em oportunidades anteriores, o Parecer Jurídico PCJ/EDE 032/2012, de 14/2/2012, e o Parecer Jurídico PCJ/EDE 134/2012, de 17/9/2012, alertavam aos gestores quanto à necessidade de observância das disposições constitucionais e legais que dizem respeito ao orçamento público, a fim de evitar, entre outros, que projetos fossem paralisados pela falta dos recursos.
146. Ao tomarem a decisão de prosseguir com a contratação sem a garantia dos recursos necessários ao regular andamento do empreendimento, os gestores correram o risco de causar prejuízos à empresa ante a uma paralisação por ausência de caixa. Em um cenário como esse era exigível que fossem tomadas as medidas adequadas para se avaliar os riscos e como mitiga-los.
147. Nesse diapasão, vale novamente reforçar o trazido pelo Parecer Jurídico PCJ/EDE 134/2012 (peça 184, p. 23-35 do TC Processo 005.740/2014-2) , de 17/9/2012, que analisou a possibilidade jurídica de se firmar o contrato com a Andrade Gutierrez para a implementação da UTE Mauá 3, ainda que não houvesse disponibilidade orçamentária para tanto à época.
148. Naquele documento, em que pese defender a possibilidade da contratação sem previsão de orçamento não se configurar em um ilícito (posição a qual não se perfilha nesta instrução) , desde que fossem envidados os esforços à garantia dos recursos necessários à sua implementação, havia alerta expresso acerca da possibilidade de responsabilização dos gestores em caso paralisação do empreendimento por falta de pagamentos à contratada, com base no art. 10, inciso IX da Lei 8.429/1992 e art. 359-D do Decreto-Lei 2.848/1940 (Código Penal) (peça 184, p. 34 do TC Processo 005.740/2014-2) :
Deste modo, conclui-se que a contratação sem previsão no orçamento não configura de per si um ilícito. Isto apenas ocorrerá em duas hipóteses:
1)	quando não for atendido o interesse público e;
2)	mesmo que atendido o interesse público, houver algum prejuízo para a Administração ou para o erário.
Neste ponto, cabe frisar que se faz menção a prejuízo em sentido amplo, vale dizer, engloba-se a diminuição patrimonial injustificada bem como a realização de investimentos que não atendam aos fins esperados ou o prejuízo para a atividade da Administração, de uma maneira geral.
Assim, trazendo para o caso concreto, pode haver responsabilização caso, por alguma razão, haja falta de recursos para terminar a obra e seja necessária paralisá-la; sejam deslocados recursos originalmente destinados a outras finalidades ligadas a atividades essenciais da Amazonas Energia modo a prejudicar a prestação do serviço público; cause a contratação desequilíbrio desmesurado no caixa da empresa; etc. (destaques nossos) 
149. No caso concreto que ora se analisa, verifica-se que houve prejuízo à AmE, reconhecido com a própria prolação do 3º aditivo ao contrato, em razão de decisões tomadas pelos seus gestores que podem ser caracterizadas como erro grosseiro.
150. O art. 12, § 1º do Decreto 9.830, de 10 de junho de 2019, que regulamento os arts. 20 a 30 da LINDB, assim define o erro grosseiro:
§ 1º Considera-se erro grosseiro aquele manifesto, evidente e inescusável praticado com culpa grave, caracterizado por ação ou omissão com elevado grau de negligência, imprudência ou imperícia.
151. Ora, os gestores tinham ciência da possibilidade de responsabilização ao darem seguimento à implantação do empreendimento sem a garantia dos recursos necessários ao cumprir os compromissos firmados com a contratada. Ao não avaliarem adequadamente os riscos associados a essa decisão e não tomarem as medidas tempestivas e necessárias para fazer face ao cronograma de desembolso das obras, agiram com negligência (ao não proceder com o devido cuidado para evitar que a falta de recursos, que era previsível (tanto no aspecto orçamentário quanto financeiro) , se concretizasse e causasse a paralisação das obras pela contratada) e imprudência (ao decidirem iniciar a construção da UTE sem observância aos ditames legais e sem a garantia necessária dos recursos para cumprir com suas obrigações) .
152. Em contraponto ao argumento dos responsáveis de que a ausência de recursos financeiros teria sido o real motivo da falta de pagamentos à AG, poderia também se questionar se houvesse esses recursos e não tivesse autorização orçamentária para executá-los, será que a contratada teria recebido os valores em dia, em desobediência ao inciso II do art. 167 da Constituição Federal, que veda a realização de despesas ou a assunção de obrigações diretas que excedam os créditos orçamentários ou adicionais, e podendo culminar no disposto no inciso IX do art. 10 da Lei 8.429/1992? Ou seja, seria razoável que os gestores realizassem dispêndios em nome da empresa sem a respectiva autorização orçamentária, já que é essa previsão que determina a prioridade do gasto a ser realizado?
153. Em que pese a proposta de deixar-se de imputar o prejuízo aos responsáveis, face ao interesse público na implantação do empreendimento (em razão dos potenciais benefícios pontuados neste subtópico) , não é possível afirmar que houve boa-fé, uma vez terem ciência da irregularidade que estavam cometendo. Assim, propõe-se que os gestores sejam apenados pelas razões acima expostas, devendo-se, inclusive sopesar os danos causados para a gradação da sanção a ser aplicada, nos termos do art. 16, inciso II do Decreto 9.830/2019, conforme abaixo:
Art. 16. A decisão que impuser sanção ao agente público considerará: I - a natureza e a gravidade da infração cometida;
II - os danos que dela provierem para a administração pública; (destaques nossos) 
154. Essa previsão está, inclusive, em consonância com a gradação estabelecida pelo art. 268, inciso I do Regimento Interno deste Tribunal para aplicação da multa.'
O MP de Contas anui ao entendimento da unidade técnica pelo afastamento do débito mantendo-se a irregularidade das contas dos envolvidos com a aplicação da multa por prática de ato de gestão ilegal, ilegítimo ou antieconômico, ou infração a norma legal ou regulamentar de natureza contábil, financeira, orçamentária, operacional ou patrimonial, consoante previsão contida nos incisos I e II do art. 58 da Lei 8.443/1992. Citem-se como precedentes de afastamento de débito e manutenção da irregularidade das contas dos responsáveis os Acórdão 324/2019-TCU-Plenário (Relator Ministro Vital do Rêgo) , 5.906/2019 - 1ª Câmara (Relator Ministro Walton Alencar Rodrigues) e Acórdão 5313/2019-TCU-Segunda Câmara (Relatora Ministra Ana Arraes) .
O MP de Contas registra, excepcionalmente, a necessidade de afastar a imputação de débito aos responsáveis, pelas circunstâncias que se encontravam os gestores e pela natureza heterodoxa do débito. O prejuízo tratado no caso concreto decorre da frustração da expectativa de geração futura de receita de energia, bem como dos danos decorrentes da necessidade de repactuação do contrato, ante os custos adicionais incorridos pela construtora em face das fragilidades no planejamento orçamentário e financeiro da Amazonas Distribuidora de Energia S.A.
Apesar da razoabilidade do argumento de que a Lei de Responsabilidade Fiscal não se aplica a estatais independentes do orçamento da União, a estatal controlada pelo Grupo Eletrobrás (Amazonas Distribuidora de Energia S.A.) está submetida ao princípio do equilíbrio orçamentário e deve obediência às vedações constitucionais previstas no art. 167 da Constituição Federal que proíbe o início de projetos não incluídos na lei orçamentária anual, assim como proíbe a realização de despesas que excedam os créditos orçamentários, assim como orienta que os gastos sejam compatíveis com o plano plurianual e com a lei de diretrizes orçamentárias.
No mesmo sentido, o § 1º do mesmo dispositivo veda o início de investimentos cuja execução ultrapasse um exercício financeiro sem prévia inclusão no plano plurianual, ou sem lei que autorize a inclusão, sob pena de crime de responsabilidade. Além disso, como já enfrentado pela unidade técnica, outros dispositivos do diploma de licitações e contratos foram violados pela estatal, como os art. 7º, § 2º, inciso III, e § 6º, art. 38, caput, art. 40, inciso XIV, alínea 'b', art. 55, inciso V, todos da Lei nº 8.666/1993 (peça 126, p.8) .
Especificamente sobre a alegada prescrição do ressarcimento do prejuízo decorrente de acórdão condenatório do TCU, o MP de Contas esclarece que a recente decisão do STF, no âmbito do RE 636.886, alcança a fase de execução do acórdão condenatório do Tribunal, ou seja, a etapa de cobrança do título extrajudicial constituído, não atingindo os processos de controle externo em curso. Com isso, mantem-se incólume a jurisprudência do TCU fundada no art. 37, § 5º, da Constituição Federal. Citem- se como precedentes o Acórdão 5236/2020-TCU-Primeira Câmara (Relator Min. Benjamin Zymler) e o Acórdão 6350/2020-TCU-Segunda Câmara (Relator Ministro Aroldo Cedraz) .
Além disso, o MP de Contas registra que, na jurisprudência do Tribunal, a prescrição da pretensão punitiva em relação aos responsáveis nos processos continua sendo subordinada ao prazo geral de prescrição indicado no art. 205 do Código Civil c/c o Acórdão 1441/2016-TCU-Plenário (10 anos) .
Quanto a alegação de ausência de nexo de causalidade entre a conduta dos responsáveis e a culpabilidade, o MP de Contas destaca que a matriz de responsabilização promovida pela unidade técnica não deixa espaço para exclusão de responsáveis na deficiência no planejamento orçamentário-financeiro para a implantação da UTE Mauá 3. Verificou-se, em verdade, ação negligente e imprudente de gestores ao prosseguirem com a contratação do empreendimento mesmo cientes de que não havia recursos orçamentários aprovados para o empreendimento e que essa ausência poderia ocasionar a paralisação das obras com a respectiva responsabilização daqueles que lhe deram causa.
III
Em face do exposto, manifesta-se o Ministério Público de Contas da União de acordo com a percuciente análise de mérito feita pela SeinfraElétrica, em pareceres convergentes, com os ajustes sublinhados na proposta de encaminhamento, no sentido de o Tribunal (peças 126-128) :
'acolher parcialmente as alegações de defesa do Srs. José da Costa Carvalho Neto (CPF XXX.602.786-XX) , Marcos Aurélio Madureira da Silva (CPF XXX.695.816-XX, Tarcísio Estefano Rosa (CPF XXX.887.729-XX) , Luiz Armando Crestana (CPF XXX.843.090-XX) , Ronaldo Ferreira Braga (CPF XXX.198.183-XX) , Luís Hiroshi Sakamoto (CPF 098.737.591- 15) , Marcos Vinícius de Almeida Nogueira (CPF XXX.578.981-XX) , Radyr Gomes de Oliveira (CPF XXX.281.152-XX) , Joaquim Antônio de Carvalho Brito (CPF XXX.238.264-XX) ;
acolher parcialmente as razões de justificativa do sr. Pedro Mateus de Oliveira (CPF XXX.789.286-XX) ;
168.1 com fundamento nos arts. 1º, inciso I, 16, inciso III, alínea 'b' Lei 8.443/1992 c/c os arts. 19, parágrafo único e 23, inciso III, da mesma Lei, e com arts. 1º, inciso I, 209, inciso II, 210, § 2º e 214, inciso III, do Regimento Interno, que sejam julgadas irregulares as contas dos Srs. José da Costa Carvalho Neto (CPF XXX.602.786-XX) , na condição de Diretor- Presidente da Eletrobras no período de 25/2/2011 a 26/7/2016; Marcos Aurélio Madureira da Silva (CPF XXX.695.816-XX) , na condição de Diretor-Presidente da Amazonas Distribuidora de Energia S.A., no período de 2/6/2011 a 24/10/2013, e membro do Conselho de Administração da Amazonas Distribuidora de Energia S.A., no período de 1º/6/2011 a 25/10/2013; Tarcísio Estefano Rosa (CPF XXX.887.729-XX) , na condição de Diretor de Geração, Transmissão e Operação para a Capital da Amazonas Distribuidora de Energia S.A., no período de 1º/1/2011 a 2/2/2014; Luiz Armando Crestana (CPF XXX.843.090-XX) , na condição de Diretor Comercial da Amazonas Distribuidora de Energia S.A., no período de 26/10/2011 a 29/7/2015; Ronaldo Ferreira Braga (CPF XXX.198.183-XX) , na condição de Diretor Financeiro da Amazonas Distribuidora de Energia S.A., no período de 1º/1/2011 a 30/4/2014; Luís Hiroshi Sakamoto (CPF XXX.737.591-XX) , na condição de Diretor de Gestão da Amazonas Distribuidora de Energia S.A., no período de 1º/1/2011 a 31/10/2013; Marcos Vinícius de Almeida Nogueira (CPF XXX.578.981-XX) , na condição de Diretor de Planejamento e Expansão da Amazonas Distribuidora de Energia S.A., no período de 24/7/2012 a 21/12/2015; Radyr Gomes de Oliveira (CPF XXX.281.152-XX) , na condição de Diretor de Geração e Operação para Interior da Amazonas Distribuidora de Energia S.A., no período de 17/10/2011 a 24/6/2014; Joaquim Antônio de Carvalho Brito (CPF 111.238.264- 04) , na condição de membro do Conselho de Administração da Amazonas Distribuidora de Energia S.A., no período de 17/5/2012 a 29/4/2015; Sr. Pedro Mateus de Oliveira (CPF XXX.789.286-XX) , na condição de Diretor de Planejamento e Expansão da Amazonas Distribuidora de Energia S.A., no período de 17/10/2011 a 23/7/2012;
168.2. aplicar aos Srs. José da Costa Carvalho Neto (CPF XXX.602.786-XX) , Marcos Aurélio Madureira da Silva (CPF XXX.695.816-XX, Tarcísio Estefano Rosa (CPF 299.887.729- 04) , Luiz Armando Crestana (CPF XXX.843.090-XX) , Ronaldo Ferreira Braga (CPF XXX.198.183-XX) , Luís Hiroshi Sakamoto (CPF XXX.737.591-XX) , Marcos Vinícius de Almeida Nogueira (CPF XXX.578.981-XX) , Radyr Gomes de Oliveira (CPF XXX.281.152-XX) , Joaquim Antônio de Carvalho Brito (CPF XXX.238.264-XX) , e Pedro Mateus de Oliveira (CPF XXX.789.286-XX) , individualmente, a multa prevista no art. 58, inciso I e II da Lei 8.443/1992 c/c o art. 268, inciso I e II do Regimento Interno, com a fixação do prazo de quinze dias, a contar das notificações, para comprovarem, perante o Tribunal (art. 214, inciso III, alínea 'a', do Regimento Interno) , o recolhimento das dívidas aos cofres do Tesouro Nacional, atualizadas monetariamente desde a data do acórdão até a dos efetivos recolhimentos, se forem pagas após o vencimento, na forma da legislação em vigor;
168.3 autorizar, desde logo, nos termos do art. 28, inciso II, da Lei 8.443/1992, a cobrança judicial das dívidas caso não atendidas as notificações;
168.4 autorizar, desde logo, caso seja solicitado, o pagamento da dívida em 36 parcelas mensais e consecutivas, nos termos do art. 26 da Lei 8.443/1992 c/c o art. 217 do Regimento Interno, fixando-lhes o prazo de quinze dias, a contar do recebimento da notificação, para comprovarem perante o Tribunal o recolhimento da primeira parcela, e de trinta dias, a contar da parcela anterior, para comprovarem os recolhimentos das demais parcelas, devendo incidir sobre cada valor mensal, atualizado monetariamente, os juros de mora devidos, na forma prevista na legislação em vigor;
168.5 encaminhar cópia da deliberação ao Procurador-Chefe da Procuradoria da República no Amazonas, nos termos do § 3º do art. 16 da Lei 8.443/1992 c/c o § 7º do art. 209 do Regimento Interno do TCU, e, em atendimento à solicitação formulada por meio do TC Processo 026.907/2018-6, ao Gabinete do 3º Ofício da daquela mesma Procuradoria, no interesse do Inquérito Civil nº 1.13.000.00615/2014-36, para adoção das medidas cabíveis; e comunicar-lhe que o relatório e o voto que a fundamentarem podem ser acessados por meio do endereço eletrônico www.tcu.gov.br/acordaos e que, caso haja interesse, o Tribunal pode enviar-lhe cópia desses documentos sem qualquer custo; e
168.6 encaminhar a todos os responsáveis deste processo, a Centrais Elétricas Brasileiras
 S.A (Eletrobras) e a Amazonas Geração e Transmissão de Energia S/A cópia do acórdão que vier a ser proferido, orientando-os, caso desejem, a obter o inteiro teor da deliberação, incluindo o relatório e o voto, no endereço eletrônico www.tcu.gov.br/acordaos, conforme orientação contida no Memorando-Circular nº 45/2017 - Segecex.' ".
4.	Foi apensado ao presente feito, enfim, o TC 11.182/2015-6 e o TC Processo 026.907/2018-6, versando, respectivamente, sobre a auditoria realizada na implantação da Usina Termelétrica Mauá 3 em Manaus - AM no bojo do Fiscobras-2015, por força do Acórdão 1879/2017-TCU-Plenário, e sobre a solicitação de informações formulada pela Procuradoria da República no Estado do Amazonas com vistas a subsidiar o Inquérito Civil n.º 1.13.000.00615/2014-36 instaurado para apurar as eventuais irregularidades na fiscalização das obras.
É o Relatório.

8.1. Jose Ulisses Jacoby Fernandes (OAB/DF 6.546), Murilo Queiroz Melo Jacoby Fernandes (OAB/DF 41.796), Cristiana Muraro Tarsia (OAB/DF 48.254), entre outros, representando Pedro Mateus de Oliveira, José da Costa Carvalho Neto, Marcos Aurélio Madureira da Silva, Luiz Armando Crestana, Marcos Vinícius de Almeida Nogueira, Tarcísio Estefano Rosa, Luís Hiroshi Sakamoto, Radyr Gomes de Oliveira, Joaquim Antônio de Carvalho Brito e Ronaldo Ferreira Braga; e 
8.2. Luciana Cristina Rodrigues (OAB/AM 3.671), entre outros, representando Wady Charone Júnior.

Procurador Júlio Marcelo de Oliveira.

TOMADA DE CONTAS ESPECIAL. EMPRESA ESTATAL. ASSUNÇÃO DE COMPROMISSOS FINANCEIROS SEM O EVENTUAL LASTRO NO PLANEJAMENTO ORÇAMENTÁRIO-FINANCEIRO. CITAÇÃO E AUDIÊNCIA. APENSAMENTO. PROSSEGUIMENTO DO FEITO.

TOMADA DE CONTAS ESPECIAL (TCE)

Secretaria de Fiscalização de Infraestrutura de Energia Elétrica (SeinfraElétrica).

Trata-se de tomada de contas especial instaurada pela SeinfraElétrica ante a determinação proferida pelo item 9.5 do Acórdão 1879/2017-TCU-Plenário, sob relatoria do Ministro-Substituto André Luís de Carvalho, em desfavor de José da Costa Carvalho Neto, como presidente da Centrais Elétricas Brasileiras S.A. (Eletrobrás) no período de 25/2/2011 a 26/7/2016, entre outros gestores públicos, diante do eventual dano apurado ao erário sob o valor de R$ 47.535.508,51 e de US$ 2,389,089.52 no bojo do TC Processo 011.182/2015-6 a partir da assunção de compromissos financeiros pela Amazonas Distribuidora de Energia S/A, em 2013, por meio da celebração do Contrato OC 83.599/2012 e do Contrato OC 83.600/2012, em 28/9/2012, sem o devido suporte no planejamento orçamentário-financeiro da aludida empresa estatal, resultando na subsequente paralisação da implantação da UTE Mauá 3.
2.	Em função dos indícios de irregularidade, foi promovida a citação dos responsáveis (José da Costa Carvalho Neto, Marcos Aurélio Madureira da Silva, Luiz Armando Crestana, Marcos Vinícius de Almeida Nogueira, Tarcísio Estefano Rosa, Luís Hiroshi Sakamoto, Radyr Gomes de Oliveira, Joaquim Antônio de Carvalho Brito e Ronaldo Ferreira Braga) , sem prejuízo da audiência de Pedro Mateus de Oliveira; tendo os aludidos responsáveis apresentado as respectivas defesas.
3.	De todo modo, após a análise do feito, a unidade técnica propôs o parcial acolhimento das defesas oferecidas pelos responsáveis, com o afastamento do débito, sem prejuízo de julgar irregulares as suas contas para lhes aplicar a multa legal, em face do descumprimento da legislação orçamentária e da negligência e imprudência, com erro grosseiro, dos aludidos gestores no prosseguimento da referida contratação, a despeito de estarem cientes e alertados sobre a ausência de recursos disponíveis para a pronta e adequada execução do empreendimento; tendo o MPTCU anuído essencialmente à essa proposta.
4.	Bem se sabe, contudo, que o TC Processo 030.138/2017-5 tramitaria no TCU e trataria de tomada de contas especial autuada pela SeinfraElétrica ante a determinação proferida pelo item 9.7 do Acórdão 1879/2017-TCU-Plenário, sob relatoria do Ministro-Substituto André Luís de Carvalho, em desfavor da Andrade Gutierrez Engenharia - S.A. diante do eventual dano ao erário sob o valor de R$ 53.452.010,09 a partir da irregular manutenção da suspensão da execução do Contrato OC 83.599/2012 para a implantação da Usina Termoelétrica (UTE) Mauá 3, durante o período de 26/2/2014 a 16/10/2015, tendo provocado a frustração da expectativa de geração futura da receita de energia elétrica e a parcela de prejuízo acumulado, desde dezembro de 2011 até o presente momento, em função dos consumos mensais de gás em patamar inferior ao Take or Pay mensal de 70%, contrariando o item 9.4 da Cláusula Nona do Contrato 1.902/2006.
5.	A despeito, então, de, até aqui, a apuração das subjacentes irregularidades ter sido conduzida separadamente em cada processo, o adequado julgamento do presente TC Processo 029.821/2017-7 deve ser promovido em conjunto com o julgamento do aludido TC Processo 030.138/2017-5, até porque o suscitado atraso no pagamento das obras durante o transcorrer do correspondente período teria resultado nas suscitadas falhas, com os eventuais prejuízos, em cada feito.
6.	Com o intuito, pois, de assegurar a necessária coerência e a devida uniformidade nas deliberações do TCU sobre a subsistência, ou não, das irregularidades e dos danos causados ao erário a partir do aludido atraso no empreendimento, deve ser promovido o apensamento do presente processo ao referido TC Processo 030.138/2017-5 para o superveniente julgamento em conjunto e em confronto.
7.	O TCU deve determinar, portanto, o apensamento do presente TC Processo 029.821/2017-7 ao TC Processo 030.138/2017-5, sem prejuízo de enviar a subjacante informação para subsidiar o anunciado Inquérito Civil n.º 1.13.000.00615/2014-36.
Ante o exposto, pugno pela prolação do Acórdão ora submetido a este Colegiado.
TCU, Sala das Sessões, em 29 de setembro de 2020.
Ministro-Substituto ANDRÉ LUÍS DE CARVALHO
Relator